ACORDAO-COMPLETO-2529519

ACÓRDÃO 8499/2022 ATA 42/2022 - SEGUNDA CÂMARA

VISTOS, relatados e discutidos estes autos da Tomada de Contas Especial instaurada pelo Departamento Nacional de Infraestrutura de Transportes - DNIT em desfavor dos Srs. José Maria de Souza e Luiz Roberval Papa, ordenadores de despesas do Departamento de Engenharia e Construção do Exército - DEC, respectivamente nas gestões de 1º/08/2005 a 16/04/2006 e de 17/04 a 12/06/2006, tendo por fundamento a inexecução parcial do objeto previsto na Portaria DNIT 1.082, de 14/9/2005. 
ACORDAM os Ministros do Tribunal de Contas da União, reunidos em sessão da 2ª Câmara, ante as razões expostas pelo Relator, em: 
9.1. excluir os Srs. José Maria de Souza e Luiz Roberval Papa da presente relação processual;
9.2. com fundamento nos arts. 1º, inciso I, 16, inciso III, alínea "c", 19, caput, e 23, inciso III, da Lei 8.443/1992, julgar irregulares as contas do Sr. Washington Luiz de Paula e da Fundação Ricardo Franco, e condená-los, em solidariedade, ao pagamento da quantia de R$ 60.000,00 (sessenta mil reais) , atualizada monetariamente e acrescida dos juros de mora, calculados a partir de 20/12/2005 até a efetiva quitação do débito, fixando-lhes o prazo de 15 (quinze) dias para que comprovem, perante o Tribunal (art. 214, inciso III, alínea "a", do Regimento Interno/TCU) , o recolhimento da referida quantia ao Tesouro Nacional, nos termos da legislação em vigor;
9.3. aplicar a multa prevista no art. 57 da Lei 8.443/1992, individualmente, ao Sr. Washington Luiz de Paula e à Fundação Ricardo Franco, no valor de R$ 15.000,00 (quinze mil reais) , fixando o prazo de 15 (quinze) dias, a contar das notificações, para que comprovem, perante o Tribunal (art. 214, inciso III, alínea "a", do Regimento Interno/TCU) , o recolhimento da dívida ao Tesouro Nacional, atualizada monetariamente desde a data do presente Acórdão até a do efetivo recolhimento, caso paga após o vencimento, na forma da legislação em vigor; 
9.4. autorizar, caso requerido, nos termos do art. 26 da Lei 8.443/1992, o parcelamento das dívidas em até 36 (trinta e seis) parcelas mensais e sucessivas, sobre as quais incidirão os correspondentes acréscimos legais (débito: atualização monetária e juros de mora; multa: atualização monetária) , esclarecendo aos responsáveis que a falta de pagamento de qualquer parcela importará no vencimento antecipado do saldo devedor (art. 217, § 2º, inciso II, do Regimento Interno/TCU) , sem prejuízo das demais medidas legais;
9.5. autorizar, desde logo, a cobrança judicial das dívidas, com fulcro no art. 28, inciso II, da Lei 8.443/1992, caso não atendidas as notificações; e
9.6. enviar cópia deste Acórdão à Procuradoria da República no Estado do Rio de Janeiro, com fundamento no art. 16, § 3º, da Lei 8.443/1992 c/c o art. 209, § 7º, do Regimento Interno/TCU, para adoção das medidas cabíveis, bem como ao Departamento de Engenharia e Construção do Exército - DEC, para ciência.

Trata-se da Tomada de Contas Especial instaurada em atendimento aos subitens 9.9.1 a 9.9.3 do Acórdão 640/2015  Plenário, retificado pelo Acórdão 1.182/2015  Plenário, em que se constatou o pagamento por estudos etnoecológicos que não foram realizados.

Segunda Câmara

Departamento de Engenharia e Construção do Exército - DEC.

3. Responsáveis: Fundação Ricardo Franco (02.519.717/0001-70); José Maria de Souza (XXX.979.777-XX); Luiz Roberval Papa (XXX.370.367-XX); e Washington Luiz de Paula (XXX.627.127-XX).

13.1. Ministros presentes: Bruno Dantas (Presidente), Aroldo Cedraz e Antonio Anastasia.
13.2. Ministro-Substituto convocado: Marcos Bemquerer Costa (Relator).

MARCOS BEMQUERER

Trata-se da Tomada de Contas Especial instaurada pelo Departamento Nacional de Infraestrutura de Transportes - Dnit em desfavor dos Srs. José Maria de Souza e Luiz Roberval Papa, ordenadores de despesas do Departamento de Engenharia e Construção do Exército - DEC, respectivamente nas gestões de 1º/08/2005 a 16/04/2006 e de 17/04 a 12/06/2006, em atendimento ao subitem 9.9 do Acórdão 640/2015-TCU-Plenário Reservado, prolatado nos autos do TC-Processo 022.244/2010-7.
2.	Aquele processo, em síntese, determinou ao Dnit que instaurasse, se fosse o caso, processos de Tomada de Contas Especial em relação a diversos Planos de Trabalho firmados entre aquela autarquia e o DEC, haja vista a constatação de fraudes generalizadas na execução de convênios e instrumentos similares na indigitada organização militar, relatadas naquele processo.
3.	Estes autos tratam especificamente do Plano de Trabalho 30.001.05.01.07, vinculado aos termos da Portaria Dnit 1.082, de 14/9/2005, que foi celebrado entre o Dnit e o Comando do Exército, por intermédio do seu Departamento de Engenharia e Construção - DEC, com vigência de julho de 2005 a março de 2006, tendo sido repassadas verbas federais no montante total de R$ 2.000.000,00 (dois milhões de reais) , consoante demonstram os documentos acostados aos autos (peça 3, pp. 638 a 644) .
4.	Mencionada Portaria autorizou o DEC a executar serviços referentes à elaboração do Plano Básico Ambiental (PBA) e ao fornecimento de apoio técnico e operacional visando à obtenção de licença de instalação para as obras de implantação da rodovia BR-230/PA, bem como os estudos complementares relacionados às condicionantes da licença prévia emitida pelo Instituto Brasileiro do Meio Ambiente e dos Recursos Naturais Renováveis - Ibama.
5.	Consoante consta do Relatório de Auditoria 03/2018 (peça 3, pp. 643 e 644) , o controle interno constatou que não foi executada a etapa 11, da meta I, do plano de trabalho em tela, relativa à  "elaboração do Programa de Desenvolvimento de Comunidades Indígenas, baseado no Estudo Etno-ecológico a ser realizado conforme determinação da FUNAI [Fundação Nacional do Índio]", apesar de ter ocorrido o pagamento da integralidade dos serviços previstos, sendo que o valor original do débito, em decorrência dessa despesa cuja contraprestação não foi comprovada, foi quantificado em R$ 60.000,00 (sessenta mil reais) .
6.	No âmbito desta Corte de Contas, a unidade técnica realizou diligência junto ao Dnit para obter a documentação integrante do plano de trabalho em tela, além de contratos, notas fiscais e outros elementos necessários ao saneamento do processo (peças 10 e 11) .
7. 	Após examinar os autos, a Secretaria de Controle Externo de Tomada de Contas Especial - SecexTCE reputou cabível a inclusão da Fundação Ricardo Franco - FRF no polo passivo desta TCE, por ter sido a entidade contratada que adimpliu parcialmente as metas previstas na Portaria Dnit 1.082/2005, haja vista a não elaboração do programa de desenvolvimento de comunidades indígenas baseado em estudos etnoecológicos (peça 2) .
8.	Ato contínuo, a Secretaria de Gestão de Processos - Seproc promoveu a citação solidária dos Srs. José Maria de Souza (peças 32 e 36) , ordenador de despesas do DEC, e Washington Luiz de Paula (peças 53 e 55) , fiscal de contrato, bem como da Fundação Ricardo Franco (peças 30 e 43) . 
9.	Devidamente notificados, os responsáveis apresentaram suas alegações de defesa que foram acostadas aos autos às peças 48, 49, 51, 61 e 62.
10.	Examinados os argumentos contidos nas defesas apresentadas, o Auditor Federal de Controle Externo - AUFC da SecexTCE elaborou instrução de mérito (peça 64) , cujos principais trechos seguem transcritos a seguir, com os ajustes de forma pertinentes:
"EXAME TÉCNICO
26. O exame técnico ora proposto compreende a análise das alegações de defesa apresentadas após citação, tomando como base as irregularidades atribuídas aos responsáveis em específico, no âmbito da preliminar, em cotejo com os elementos comprobatórios já constantes dos autos e os argumentos que possam ser aproveitados em favor deles em manifestações colhidas na fase interna desta tomada de contas especial, acaso existentes.
27. Das alegações de defesa apresentadas pelo Sr. José Maria de Souza (peças 48-49) , acompanhadas das respectivas análises.
Argumentação da defesa
27.1 A princípio, as alegações de defesa do Sr. José Maria de Souza foram apresentadas pela Advocacia-Geral da União (peça 48) , que em sua peça de defesa, preliminarmente, justifica que a presente representação extrajudicial partiu de uma solicitação do próprio responsável (peça 39) e foi conferida em consonância com entendimento exarado no Parecer 395/2020/CONJUR-EB/CGU/AGU, lavrado pela Consultoria Jurídica Adjunta do Comando do Exército, sob os seguintes fundamentos, ipsis litteris (peça 38) :
'14. De início, destaca-se que esta análise [se limita] aos aspectos jurídicos da matéria proposta e de regularidade processual, abstendo-se quanto aos aspectos técnicos, financeiros ou que exijam exercício da discricionariedade administrativa dos setores e gestores competentes do Comando do Exército.
15. No caso concreto, o Sr. Cel JOSÉ MARIA DE SOUZA foi acusado de 'não ter prestado contas no plano de trabalho. A omissão teria resultado no adiamento informal da execução do referido plano para além de seu praxo de vigência sem que tivesse ocorrido a devolução dos recursos financeiros correspondentes à fração não executada'.
16. Todavia, em que pese as acusações imputadas pelo Tribunal de Contas da União, os subsídios técnicos fornecidos pelo Departamento de Engenharia e Construção do Comando do Exército indicam que os atos praticados pelo requerente: (i) foram dentro do exercício das atribuições constitucionais, legais ou regulamentares; (ii) não se pautaram com abuso ou desvio de poder, ilegalidade, conflito de interesses, improbidade ou imoralidade administrativa; (iii) não foram alvos de processo administrativo ou penal no qual a responsabilidade tenha feito coisa julgada na esfera cível ou penal; (iv) não foram levados a juízo por requerimento da União; e (v) não foram alvos de processo disciplinar ou de controle interno.
17. Em face da fé pública contida nas declarações emanadas do Departamento de Engenharia e Construção e considerando que descabe a este Órgão Consultivo realizar valoração dos atos administrativos praticados pelos gestores públicos, deve-se presumir, por determinação constitucional, a inocência dos requerentes, de modo a considerar inexistente qualquer impedimento para o deferimento da representação extrajudicial.
18. Considerando inexistente impedimentos, cabe agora transcrever o art. 10 da Portaria CGU nº 42, de 25 de outubro de 2018, alterado pela Portaria CGU nº 11, de 20 de março de 2020, que define a competência interna para o deferimento da representação extrajudicial no caso concreto:
'Art. 10. O pedido de representação extrajudicial será dirigido e decidido pelo:
...
IV - titular da Conjur ou Assjur competente, quando o agente público integrar a estrutura regimental de Ministério ou órgão da Presidência da República e estiver sediado no Distrito Federal, ressalvadas as hipóteses do inciso I e II;'
19. No caso em epígrafe, considerando as informações preliminares já destacadas acima e por tratar-se de hipótese não inclusa nos incisos I e II do supratranscrito artigo, a competência para o processo e decisão do presente requerimento cabe ao titular deste Órgão Consultivo.
20. Demais disso, feitas essas considerações e partindo das premissas acima lançadas, entende-se que os atos foram praticados em observância dos princípios elencados no caput do art. 37 da Constituição, pois o requerente exerceu os atos inerentes às suas funções, havendo a presunção relativa de que agiu com fiel observância aos princípios constitucionais da legalidade, impessoalidade, moralidade, publicidade e eficiência, sem prejuízo de outros princípios e garantias aplicáveis ao caso concreto.
21. Ademais, por meio do pedido de representação extrajudicial, o requerente declara constituição de advogado privado (ou a imediata destituição quando do deferimento da representação aqui solicitada) para atuar em sua defesa no processo relativo aos fatos descritos pelo TCU nos Ofícios inaugurais.'
Análise
27.2 Em síntese, examina-se a utilização de membro da Advocacia-Geral da União (AGU) para a defesa de militar das Forças Armadas, no caso o Sr. José Maria de Souza, Coronel da Reserva do Exército Brasileiro, com as justificativas de que os atos impugnados foram por ele praticados dentro do exercício das atribuições constitucionais, legais ou regulamentares; não se pautaram com abuso ou desvio de poder, ilegalidade, conflito de interesses, improbidade ou imoralidade administrativa; não foram alvos de processo administrativo ou penal no qual a responsabilidade tenha feito coisa julgada na esfera cível ou penal, não foram levados a juízo por requerimento da União; e não foram alvos de processo disciplinar ou de controle interno.
27.3 Em uma análise mais detida acerca da peça de defesa apresentada (peça 48, p. 1) , observa-se que o membro da AGU fundamenta a sua atuação na Constituição Federal de 1988, na Lei Complementar 73/1993 e na Lei 13.327/2016, cujo teor dos dispositivos correlatos remonta à transcrição em razão da relevância, in verbis (com destaques inseridos) :
Constituição Federal de 1988
'Art. 131. A Advocacia-Geral da União é a instituição que, diretamente ou através de órgão vinculado, representa a União, judicial e extrajudicialmente, cabendo-lhe, nos termos da lei complementar que dispuser sobre sua organização e funcionamento, as atividades de consultoria e assessoramento jurídico do Poder Executivo.'
Lei Complementar 73/1993 - Lei Orgânica da AGU
'Art. 29. É defeso aos membros efetivos da Advocacia-Geral da União exercer suas funções em processo judicial ou administrativo:
 (...) 
IV - nas hipóteses da legislação processual.'
Lei 13.327/2016 
'Art. 37. Respeitadas as atribuições próprias de cada um dos cargos de que trata este Capítulo, compete a seus ocupantes: [das carreiras jurídicas da União]
 (...) 
XVII - atuar na defesa de dirigentes e de servidores da União, de suas autarquias e de suas fundações públicas quando os atos tenham sido praticados dentro das atribuições institucionais e nos limites da legalidade, havendo solicitação do interessado;'
27.4 Por sua vez, também utilizada pelo membro da AGU como fundamento de sua atuação, a Portaria 42/2018, da Consultoria-Geral da União, que disciplina os procedimentos relativos à representação extrajudicial da União e de seus agentes públicos, preleciona que (com destaques inseridos) :
27.5 'Art. 9º Não cabe a representação extrajudicial do agente público quando se observar:
 (...) 
IV - incompatibilidade com o interesse geral no caso concreto;
V - conduta com abuso ou desvio de poder, ilegalidade, conflito de interesses, improbidade ou imoralidade administrativa, especialmente se comprovados e reconhecidos administrativamente por órgão de auditoria ou correição;'
27.6 No caso concreto, o responsável cuja defesa foi elaborada pela Consultoria Jurídica Adjunta ao Comando do Exército, vinculada à Advocacia-Geral da União, foi chamado ao processo para se defender de ilegalidades supostamente praticadas, inclusive, relacionadas a prejuízos ao erário. Desse modo, resta evidente que há conflito de interesses na atuação do advogado da União para a defesa de causa contrária aos interesses dela, ou seja, defendendo que não há prejuízo ou débito ao erário federal causado pelo responsável. 
27.7 Além disso, o órgão de auditoria, conforme mencionado na própria portaria, in casu, o Tribunal de Contas da União, já constatou irregularidades em sede de instrução preliminar, estando agora o processo em curso de apuração de responsabilidade. Pode-se discutir a existência ou não da responsabilidade dos agentes envolvidos nessa fase do processo, mas, durante a sua apuração, devem ser observadas as hipóteses de vedação de atuação de advogados públicos, em caso de ilegalidade reconhecida por órgão de auditoria.
27.8 Ademais, há grave incompatibilidade da atuação da referida consultoria jurídica vinculada à AGU, neste caso concreto, com o interesse geral, tendo em vista que tenta obstar a plena apuração das responsabilidades que permitiriam à sociedade e à União recompor e restituir o prejuízo causado ao erário federal pelas irregularidades perpetradas na execução da avença sob análise, no insucesso dos argumentos trazidos em sede de contraditório e ampla defesa.
27.9 Com efeito, urge [destacar] que os acórdãos condenatórios se consubstanciam em títulos executivos extrajudiciais e, no bojo deste processo de tomada de contas especial, em se tratando de débito imputado e/ou multa cominada a agentes públicos, segundo a sistemática vigente, o ajuizamento da ação de execução não incumbe a esta Corte de Contas que prolatará a decisão, mas sim aos órgãos competentes para representam judicialmente o ente federado, e, como regra, tal mister de envergadura constitucional cabe à própria AGU, configurando-se mais uma hipótese de conflito de interesse.
27.10 Desse modo, entende-se que a atuação da AGU, em casos como este, em que tenha que representar dirigentes e gestores deve se limitar a situações em que se defende a legalidade do ato praticado, no interesse da coletividade e da instituição conforme já preconizam as normas regulamentares, não em benefício individual do administrador público.
27.11 Por oportuno, há diversos casos em que essa situação se configura, por exemplo, quando um gestor é obrigador a fornecer determinada medicação ou a promover a internação de pacientes, em razão de determinação judicial, sob pena de prisão por desobediência. Nesse caso, por exemplo, a impossibilidade de cumprimento da decisão judicial, seja por falta de recursos orçamentários, seja pela inviabilidade física da internação, apenas para ficar nessas duas ilustrações, pode ser objeto de defesa judicial (ou extrajudicial, se for o caso) do gestor ou servidor que estiver ameaçado de prisão, porquanto aí se configura um interesse coletivo, ou da instituição, que merece apoio especializado, sem o que a necessidade de contratar um advogado particular oneraria demais aqueles que optaram por exercer essas funções.
27.12 No entanto, é evidente que limites devem ser impostos a fim de evitar que a Advocacia-Geral da União se transforme em mera instância causídica de gestores supostamente faltosos, substituindo o representante ou o advogado particular para a defesa judicial ou extrajudicial. De mais a mais, no âmbito do TCU, especificamente, não há obrigatoriedade de constituição de advogado formal para a defesa, o que deveria tornar a instrumentalização da Advocacia-Geral da União para esse fim algo ainda mais excepcional.
27.13 Não é demais destacar que o STJ possui orientação firmada no sentido de que a defesa particular do agente por procurador público configura improbidade administrativa, salvo se houver interesse convergente da Administração (grifos não constam do original) :
'PROCESSUAL CIVIL E ADMINISTRATIVO. IMPROBIDADE. OFENSA AO ART. 535 DO CPC NÃO CONFIGURADA. PREFEITO RÉU EM AÇÃO POPULAR. DEFESA JUDICIAL PROMOVIDA PELA PROCURADORIA MUNICIPAL. INTERESSES CONFLITANTES. DOLO GENÉRICO. REVISÃO DAS SANÇÕES. SÚMULA 7/STJ.
1. O Tribunal a quo condenou o ora recorrente pela prática de improbidade administrativa, por ter, na condição de prefeito, utilizado o serviço da procuradoria municipal para promover sua defesa jurídica pessoal em Ação Popular na qual o cidadão autor deduzira a nulidade de atos abusivos praticados no exercício do mandato, a saber, a substituição do brasão oficial por outro semelhante ao do seu partido político e promoção pessoal irregular em anúncios de serviços e obras públicas.
 (...) 
5. O STJ possui orientação firmada no sentido de que a defesa particular do agente por procurador público configura improbidade administrativa, salvo se houver interesse convergente da Administração.'
27.14 Também nesse sentido:
'CONSTITUCIONAL. AÇÃO CIVIL PÚBLICA. IMPROBIDADE ADMINISTRATIVA. MUNICÍPIO DE ARAXÁ. AGENTES POLÍTICOS. PREFEITO, VICE-PREFEITO E SECRETÁRIOS. USO DA ADVOCACIA PÚBLICA PARA A DEFESA DE AGENTE POLÍTICO EM CAUSAS ELEITORAIS, CRIMINAIS E DE IMPROBIDADE ADMINISTRATIVA NAS QUAIS OS INTERESSES DA ADMINISTRAÇÃO PÚBLICA NÃO SÃO CONVERSENTES COM OS INTERESSES PRIVADOS DO AGENTE POLÍTICO. IMPOSSIBILIDADE. JURISPRUDÊNCIA FIRMADA PELO SUPERIOR TRIBUNAL JUSTIÇA EM 2006. VIOLAÇÃO DOS ARTS. 9º E 11, DA LEI N. 8.429192. CONFIGURAÇÃO. SENTENÇA REFORMADA. - A jurisprudência do Superior Tribunal de Justiça firmou-se, a partir de 2006, no sentido de não ser cabível a defesa de agente político, por advogado público ou contratado pelo ente público, quando os interesses daquele não forem convergentes com os interesses da Administração Pública. - Hipótese na qual estão configuradas as condutas previstas no art. 9º, da Lei n. 8.429/92, pois houve enriquecimento ilícito de agente político ao deixar de contratar, por sua própria conta, serviços advocatícios para a defesa em ações nas quais o interesse pessoal era divergente do interesse público, e, ainda, no art. 11, da LIA, pois, na melhor das hipóteses, houve dolo genérico ao violar princípios constitucionais afetos à Administração Pública, sendo prescindível a prova do dano, atraindo. - Os agentes políticos devem ser condenados, portanto, ao ressarcimento ao erário dos prejuízos causados e, ainda, condenado nas penalidades previstas no art. 12, inciso III, da LIA. 
 (...) 
RECURSOS ESPECIAIS. AÇÃO CIVIL PÚBLICA. MUNICÍPIO. PREFEITO E SECRETÁRIOS MUNICIPAIS. UTILIZAÇÃO DE ADVOGADOS EM AÇÕES PARTICULARES. IMPROBIDADE. REEXAME. ÓBICE DA SÚMULA Nº 07/STJ. ACÓRDÃO EM CONSONÂNCIA COM A JURISPRUDÊNCIA DO STJ. SÚMULA Nº 83/STJ. PROPORCIONALIDADE. IMPOSSIBILIDADE DE ANÁLISE EM RECURSO ESPECIAL. SÚMULA Nº 07/STJ. PARECER PELO NÃO PROVIMENTO DOS RECURSOS ESPECIAIS. I. A análise da pretensão recursal demanda a incursão no conjunto fático probatório acostado aos autos, o que é vedado em apelo especial, por óbice da Súmula 7 do STJ. II. Ao divisar a improbidade na conduta dos agentes públicos, consistente na utilização do corpo jurídico da municipalidade para patrocinar seus interesses, a Corte de Justiça adotou entendimento consonante com a jurisprudência dessa Corte Superior. III. A jurisprudência desse Superior Tribunal de Justiça entende por ilícito o uso da máquina pública, no caso, o patrocínio de assessores jurídicos, para a defesa de interesse pessoal do agente político, admitindo-se, tão somente, nos casos em que exista convergência com o interesse da Administração Pública. 
 (...) 
No julgamento do dissídio jurisprudencial suscitado no REsp n. 681.571, a Ministra Eliana Calmon consolidou o entendimento no sentido de que é legítima a defesa dos gestores por advogados públicos nos casos em que a defesa pessoal [se confunde] com a defesa do órgão ao qual o advogado encontra-se vinculado. Porém, estabeleceu que essa atuação será ilegítima, diante da existência de conflito entre o interesse público e a matéria objeto de defesa. Fica claro, assim, que esta Corte Superior de Justiça não aplica de forma indiscriminada condenações por improbidade administrativa aos processos em que se discute a atuação dos Advogados públicos em favor dos agentes públicos. Antes, é necessário analisar o caso concreto, verificar se a atuação do Advogado público, efetivo ou comissionado, apesar de estar vinculada ao exercício da função pública dos réus aos quais defende, conflita com os interesses da administração pública. 
 (...) 
ADMINISTRATIVO. CONTRATAÇÃO DE ADVOGADO PARTICULAR PARA DEFESA DOS INTERESSES DO MUNICÍPIO. UTILIZAÇÃO DO CAUSÍDICO PARA ATUAR EM AÇÃO DE IMPROBIDADE AJUIZADA CONTRA O PREFEITO. DEFESA DE INTERESSE PESSOAL DO ALCAIDE. IMPOSSIBILIDADE. 1. Conforme a jurisprudência desta Corte, configura uso ilícito da máquina pública a utilização de procurador público, ou a contratação de advogado particular, para a defesa de interesse pessoal do agente político, exceto nos casos em que houver convergência com o próprio interesse da Administração. Nesse sentido: REsp 703.953/GO, Rel. Ministro Luiz Fux, 1ª Turma, DJe 03/12/2007, p. 262; AgRg no REsp 681.571/GO, Rel.ª Ministra Eliana Calmon, 2ª Turma, DJe 29/06/2006, p. 176. 2. 
 (...) 
No caso em apreço, o Tribunal a quo formou sua convicção a partir do conjunto fático probatório dos autos, para concluir que a improbidade administrativa restou configurada. Isso porque constatou que a atuação da advocacia pública, em favor do Prefeito e da Vice-Prefeita, em determinadas ações penais, ações de improbidade administrativa e em comissão parlamentar de inquérito, foi ilegítima, porque seguramente contrária aos interesses da administração pública (fls.1.626-1.631) . 
 (...) 
 (STJ - REsp: 1755652 MG 2018/0184650-3, Relator: Ministro FRANCISCO FALCÃO, Data de Publicação: DJ 25/09/2018) '
27.15 Na mesma linha, o art. 22 da Lei 9.028/1995 que dispõe sobre o exercício de atribuições da AGU diz que (grifos não constam do original) :
'Art. 22.  A Advocacia-Geral da União e os seus órgãos vinculados, nas respectivas áreas de atuação, ficam autorizados a representar judicialmente os titulares e os membros dos Poderes da República, das Instituições Federais referidas no Título IV, Capítulo IV, da Constituição, bem como os titulares dos Ministérios e demais órgãos da Presidência da República, de autarquias e fundações públicas federais, e de cargos de natureza especial, de direção e assessoramento superiores e daqueles efetivos, inclusive promovendo ação penal privada ou representando perante o Ministério Público, quando vítimas de crime, quanto a atos praticados no exercício de suas atribuições constitucionais, legais ou regulamentares, no interesse público, especialmente da União, suas respectivas autarquias e fundações, ou das Instituições mencionadas, podendo, ainda, quanto aos mesmos atos, impetrar habeas corpus e mandado de segurança em defesa dos agentes públicos de que trata este artigo.' (Redação dada pela Lei 9.649, de 1998) (Vide Medida Provisória  2.216-37, de 2001) 
27.16 Sobre o tema, os precedentes deste Tribunal se posicionam da seguinte forma, conforme excertos extraídos dos respectivos votos, in verbis:
Voto do Acórdão 545/2015Plenário | Relator: Ministro Raimundo Carreiro
'Em tese, advogados não poderiam atuar, ao mesmo tempo, em polos opostos, ou seja, se são remunerados para defender a correta aplicação das normas internas da estatal e da legislação pátria em vigor não podem arvorar-se em defensores de agentes que estão sendo citados pelo TCU justamente por desobediência a esses normativos. Esse tipo de conduta em que é identificado inequívoco conflito de interesses é repelida veementemente na jurisprudência deste Tribunal, a exemplo das decisões colacionadas pela Unidade Técnica no Relatório precedente: Acórdãos 35/2000 e 313/2008, ambos do Plenário e, ainda, o Acórdão 1179/2008-TCU-Primeira Câmara.'
Voto do Acórdão 689/2020Plenário | Relator: Ministro Weder de Oliveira
'41.	Na instrução à peça 20, identificou-se que um profissional do próprio Cofeci formulou a defesa dos responsáveis nos autos.
42.	A Selog, naquela ocasião, propôs determinar ao conselho que se abstivesse de utilizar os serviços advocatícios de seu corpo técnico para defender dirigentes (ou ex-dirigentes) da entidade em processos administrativos ou judiciais, quando comprovado que os atos praticados teriam sido manifestamente ilegais ou contrários aos interesses da instituição, tendo em conta o caráter personalíssimo de sua responsabilização.
43.	Contudo, na derradeira instrução dos autos, a Selog retifica sua proposta e, com fundamento no art. 7º da Resolução TCU 265/2014, propõe que tal falha seja objeto de ciência ao Cofeci, com o que estou de acordo.'
27.17 No caso em questão, inobstante as preliminares arguidas no sentido de motivar o patrocínio da causa pela Advocacia-Geral da União (peça 48, p. 1) , entende-se que não restou configurado o interesse da administração na defesa de gestores e servidores cujos atos foram reputados irregulares e contrários à própria instituição, inclusive com prejuízo aos cofres do Tesouro Nacional, razões pelas quais não estaria apto à defesa por membro da Advocacia-Geral da União.
27.18 Destarte, no mérito, propõe-se dar ciência à Advocacia-Geral da União e à Consultoria Jurídica Adjunta ao Comando do Exército que a utilização dos serviços advocatícios de seu corpo técnico para defender agente público, civil ou militar, em processo administrativo de tomada de contas especial, quando em apuração de atos supostamente praticados com ilegalidades ou contrários aos interesses do poder público, tendo em conta o caráter personalíssimo de sua responsabilização e o fim pretendido de ressarcir os cofres públicos da União, contraria os dispositivos correlatos previstos na Constituição Federal de 1988, na Lei Complementar 73/1993, na Lei 13.327/2016 e na Lei 9.028/1995, bem como a jurisprudência do Superior Tribunal de Justiça e desta Corte de Contas.
27.19 Por último, a despeito do entendimento acima perfilhado, reputa-se adequado e necessário o exame do documento lavrado pela Advocacia-Geral da União como alegações de defesa em favor do Sr. José Maria de Souza para fins de formação de juízo quanto a sua procedência total ou parcial, em homenagem ao exercício do contraditório e da ampla defesa e ao princípio da instrumentalidade das formas que arregimenta a processualística desta Corte de Contas.
Argumentação da defesa
27.20 Após a narrativa acerca dos contornos processuais e da irregularidade caracterizada como execução parcial dos objetos previstos na Portaria Dnit 1.082/2005, com aproveitamento da parcela executada, e imputada ao Sr. José Maria de Souza, enquanto ordenador de despesas do Departamento de Engenharia e Construção do Exército (DEC) , entre 2005 e 2006, a defesa, em sede de preliminar, suscita o imediato reconhecimento da prescrição com extinção do feito, ante o esgotamento do prazo de dez anos previsto no Código Civil, com fundamento no item 9.1.1 do Acórdão 1441/2016-TCU-Plenário.
27.21 Em sua explanação, a defesa sustenta que o marco inicial para a contagem da prescrição é a data da ocorrência da irregularidade. No caso, considerando que a suposta conduta irregular imputada ao responsável foi 'permitir a realização do pagamento integral à Fundação Ricardo Franco', a defesa depreende que, dos carimbos apostos nas notas fiscais impugnadas, o último ato no sentido permitir o pagamento ocorreu em 26/12/2005, a ser considerado como marco inicial, portanto.
27.22 Em seguida, para fins de cômputo do prazo prescricional em consonância com o entendimento firmado no Acórdão 1441/2016-TCU-Plenário, a defesa afirma que o ato de ordenação da citação se deu em 15/6/2020 e, no entanto, após pouco mais de quatorze anos e cinco meses.
27.23 Ainda assim, numa via alternativa, questiona-se a aplicabilidade do Tema 899, bem como das disposições prescricionais previstas no acórdão de repercussão geral proferido no Recurso Extraordinário 636.886, no âmbito do Supremo Tribunal Federal.
Análise
27.24 O Supremo Tribunal Federal - STF, no Recurso Extraordinário - RE 636.886, fixou a tese, com repercussão geral reconhecida, de que 'é prescritível a pretensão de ressarcimento ao erário fundada em decisão de Tribunal de Contas' (Tema 899) . Em que pese o questionamento acerca da abrangência da tese ali firmada, no sentido de que se circunscreveria apenas ao processo de execução da condenação imposta pelo TCU (ou seja, inaplicável à pretensão de ressarcimento exercida no processo 'conhecimento' da TCE) , verifica-se que o STF, por meio de decisões prolatadas pelas suas duas turmas, tem decidido de forma reiterada que se aplica o prazo prescricional de 5 anos previsto na Lei 9.873/1999 às pretensões sancionatória e ressarcitória a cargo do Tribunal de Contas da União.
27.25 Seja por aplicação direta ou por analogia, a orientação sufragada é no sentido de que o prazo de 5 anos é compatível com a tese de que a ação e a execução prescrevem no mesmo prazo (Súmula 150 do STF) , bem como com o fato de que a Lei 9.873/1999 - que regulamenta o exercício de ação punitiva pela Administração Pública Federal, direta e indireta - regeria integralmente a prescrição no âmbito do TCU.
27.26 Quanto a este último aspecto, o Ministro Luís Roberto Barroso, no voto exarado no julgamento do MS 32.201, embora tenha advertido que a atuação do TCU, em sua acepção clássica, não se qualifica como exercício do poder de polícia, ressaltou que a Lei 9.873/1999 assumiria vocação regulatória geral da prescrição do exercício da competência sancionadora da Administração Pública, sendo sua disciplina aplicável a qualquer ação punitiva da Administração Pública Federal, exceto àquelas esferas em que exista regulamentação específica. Ademais, em virtude da autonomia científica do Direito Administrativo, não haveria razão plausível para suprimir a omissão da Lei Orgânica do Tribunal de Contas da União, no tocante ao estabelecimento de um prazo prescricional próprio, valendo-se das normas de direito civil, e não das de direito administrativo.
27.27 Eis algumas ementas que evidenciam o entendimento predominante do STF:
'Ementa: AGRAVO REGIMENTAL EM MANDADO DE SEGURANÇA. TOMADA DE CONTAS ESPECIAL. TRIBUNAL DE CONTAS DA UNIÃO. CONDENAÇÃO A RESSARCIMENTO AO ERÁRIO. PRESCRIÇÃO. MARCO INTERRUPTIVO. ART. 2°, II, DA LEI 9.873/1999. ATO INEQUÍVOCO DE APURAÇÃO DO FATO. DISCUSSÃO. DIREITO LÍQUIDO E CERTO. DEMONSTRAÇÃO. INOCORRÊNCIA. SUBSISTÊNCIA DA DECISÃO AGRAVADA. AGRAVO A QUE SE NEGA PROVIMENTO. I - As razões do agravo regimental são inaptas para desconstituir os fundamentos da decisão agravada, que, por isso, se mantêm hígidos. II - Aplicando-se a regulamentação da Lei 9.873/1999 ao caso concreto, observa-se que a pretensão sancionatória do TCU, em relação aos atos praticados pelo impetrante, levando-se em consideração a ocorrência de 5 causas interruptivas da prescrição, não teria sido fulminada pelo decurso do tempo. III - A pretensão do recorrente, fundada na discussão sobre os fatos apontados como marcos interruptivos da prescrição da pretensão punitiva da Administração Pública, refoge aos estreitos limites do mandamus, ante a ausência de liquidez e certeza do direito pleiteado. IV - Agravo regimental a que se nega provimento. MS 36067 ED-AgR. Órgão julgador: Segunda Turma. Relator (a) : Min. RICARDO LEWANDOWSKI. Julgamento: 18/10/2019
Ementa: AGRAVO REGIMENTAL EM RECLAMAÇÃO. TRIBUNAL DE CONTAS DA UNIÃO. TOMADA DE CONTA ESPECIAL. PRESCRIÇÃO DA PRETENSÃO PUNITIVA. RECONHECIDA EM DECISÃO DO SUPREMO TRIBUNAL FEDERAL. PRESCRITIBILIDADE DO RESSARCIMENTO AO ERÁRIO FUNDADA EM DECISÃO DE TRIBUNAL DE CONTAS. AÇÃO DE IMPROBIDADE ADMINISTRATIVA COM PEDIDO DE RESSARCIMENTO JÁ EM CURSO. AGRAVO REGIMENTAL A QUE SE NEGA PROVIMENTO. I - O acórdão do TCU determinou a formação de processo administrativo para avaliarem, efetivamente, a eventual responsabilização do agravado para o ressarcimento do dano ao erário, contrariando, assim, autoridade desta Corte no MS 35.512/DF, uma vez que houve a concessão da segurança para declarar a ocorrência da prescrição da pretensão punitiva do TCU em relação às infrações imputadas a ele, destacando-se que a União poderia perseguir os valores referentes ao ressarcimento dos danos na esfera judicial. II - Agravo regimental a que se nega provimento. (Rcl 39497 AgR. Órgão julgador: Segunda Turma. Relator (a) : Min. RICARDO LEWANDOWSKI. Julgamento: 10/10/2020) .'
'Ementa: MANDADO DE SEGURANÇA. DIREITO ADMINISTRATIVO. TRIBUNAL DE CONTAS DA UNIÃO. SERVIDOR DA SECRETARIA DE SAÚDE DO ESTADO DO ACRE. FISCALIZAÇÃO OMISSA E DEFICIENTE NA EXECUÇÃO DE DOIS CONVÊNIOS FIRMADOS ENTRE A SECRETARIA ESTADUAL E O MINISTÉRIO DA SAÚDE. APLICAÇÃO DE MULTA. ARTS. 28, II, E 58, II, DA LEI 8.443/1992. ART. 268, II, DO REGIMENTO INTERNO DO TCU. PRESCRIÇÃO DA PRETENSÃO SANCIONATÓRIA. OCORRÊNCIA. APLICAÇÃO DA LEI 9.873/1999. PRECEDENTES DESTE STF. MEDIDA LIMINAR DEFERIDA E RATIFICADA NO EXAME DE MÉRITO. SEGURANÇA CONCEDIDA PARA AFASTAR A MULTA APLICADA. 1. A prescrição da pretensão punitiva do TCU é regulada pela Lei 9.873/1999, descabendo a aplicação do prazo decenal previsto na legislação civil (art. 205 do Código Civil) . Ao revés, incide o prazo quinquenal previsto na Lei 9.873/1999 (MS 32201, Rel. Min. Roberto Barroso, PRIMEIRA TURMA, DJe 7/8/2017; MS 35.512-AgR, Rel. Min. Ricardo Lewandowski, SEGUNDA TURMA, DJe 21/6/2019) . 2. In casu, na linha do parecer apresentado pelo Ministério Público Federal e da decisão liminar de minha lavra, é inequívoca a superação do prazo prescricional quinquenal. Os ilícitos apontados pela Corte de Contas ocorreram em julho de 2006, tendo o processo de auditoria sido instaurado em 9/10/2006. A ordem de citação do responsável para a audiência, por sua vez, ocorreu em 25/6/2007. Entretanto, a decisão condenatória recorrível foi exarada somente em 31/5/2016, data da prolação do Acórdão 3513/2016-TCU-Primeira Câmara. 3. Ex positis, CONCEDO A SEGURANÇA unicamente para afastar a sanção de multa aplicada ao impetrante, nos autos da Tomada de Contas Processo 023.288/2006-0, máxime da ocorrência de prescrição da pretensão punitiva do Tribunal de Contas da União. MS 35940. (Órgão julgador: Primeira Turma. Relator (a) : Min. LUIZ FUX. Julgamento: 16/06/2020) .'
27.28	Essa orientação também foi seguida nas seguintes decisões monocráticas: MS 36.127-MC/DF e MS 35.940-MC/DF, Rel. Min. Luiz Fux; MS 35.294, MS 35.539/DF e MS 35.971-TP/DF, Rel. Min. Marco Aurélio; MS 34.256 MC/DF, MS 36.054-MC e MS 36.067-MC/DF, Rel. Min. Ricardo Lewandowski.
27.29 O Supremo Tribunal Federal tem se pronunciado no sentido de reconhecer não só a aplicação da prescrição quinquenal com fulcro na interpretação da Lei 9.873/1999, mas também a incidência dos marcos interruptivos do prazo prescricional consignados na referida lei, tantas vezes quanto presentes os suportes fáticos (MS 32201, Relator: Min. Roberto Barroso) .
27.30 Entendimento que também foi adotado nas seguintes decisões monocráticas: MS 36.054, MS 34.256-MC, MS 35.512 e MS 36.067-MC, todos de relatoria do Min. Ricardo Lewandowski; MS 35.294, MS 35.539 e MS 35.971-TP, todos de relatoria do Min. Marco Aurélio; MS 32.201, Rel. Min. Roberto Barroso, e MS 36.127-MC e MS 35.940-MC, Min. Luiz Fux.
27.31 Em relação ao termo inicial da contagem do prazo prescricional, o caput do art. 1º da Lei 9.873/1999 oferece solução que não destoa do modelo adotado pelo TCU no incidente de uniformização de jurisprudência, em que se examinou a prescrição da pretensão punitiva, nos termos do Acórdão 1441/2016-TCU-Plenário (Rel. Min. Benjamin Zymler) , com a adição da particularidade de explicitar o caso de infrações permanentes ou continuadas:
'Regra geral: 'data da prática do ato'  (o que equivale a 'ocorrência da irregularidade sancionada') ;
Regra especial: 'no caso de infração permanente ou continuada, do dia em que tiver cessado'.'
27.32 A Lei 9.873/1999, no art. 2º, estabelece as causas interruptivas da prescrição punitiva, consoante abaixo transcrito, já na redação conferida pela Lei 11.941/2009:
'Art. 2º Interrompe-se a prescrição da ação punitiva:
I - pela notificação ou citação do indiciado ou acusado, inclusive por meio de edital;
II - por qualquer ato inequívoco, que importe apuração do fato;
III - pela decisão condenatória recorrível.
IV - por qualquer ato inequívoco que importe em manifestação expressa de tentativa de solução conciliatória no âmbito interno da administração pública federal.'
27.33 O quadro a seguir indica alguns eventos processuais, ocorridos no curso de uma TCE (fase interna e externa) - instaurada em razão de irregularidades na aplicação de recursos da União transferidos a entes subnacionais - que poderiam ser enquadrados nas causas de interrupção da prescrição acima apontadas, sem prejuízo, é claro, de outras ocorrências fáticas elegíveis como marco interruptivo, a depender da forma de proceder de cada entidade ou órgão tomador de contas:
	I - pela notificação ou citação do indiciado ou acusado, inclusive por meio de edital;
	notificação no âmbito do procedimento administrativo de ressarcimento previamente à instauração da TCE;
notificação efetuada pelo órgão tomador de contas acerca da instauração da TCE;
citação efetuada pelo TCU.
*Data da ciência da notificação ou citação pelos responsáveis ou de publicação do edital no DOU.

	II - por qualquer ato inequívoco, que importe apuração do fato;
* procedimento que evidencie a apuração dos fatos irregulares, com o objetivo quantificar o dano e identificar possíveis responsáveis.
	relatório de sindicância ou PAD;
relatório de apuração de irregularidades referente ao processo administrativo prévio à instauração da TCE;
relatórios de fiscalização, pareceres, despachos, informações e memorandos relacionados à apuração dos fatos irregulares;
relatório do tomador de contas;
relatório do controle interno; 
termo de instauração ou designação de instauração da TCE;
autuação da TCE no TCU; entre outras causas.
*Há quem inclua nesse grupo diligências que comprovam providências do responsável sobre as irregularidades investigadas.

	III - pela decisão condenatória recorrível.
	 (i) verifica-se apenas no âmbito do TCU com a data da prolação do acórdão condenatório recorrível.

	IV - por qualquer ato inequívoco que importe em manifestação expressa de tentativa de solução conciliatória no âmbito interno da administração pública federal.
	pedido de parcelamento;
pagamento parcial do débito;
 (iii) qualquer manifestação do responsável que demonstre claramente a sua intenção de recolher o débito.

27.34 Bem se vê, portanto, que haveria uma multiplicidade de causas de interrupção da prescrição, conforme se depreende do art. 2º da Lei 9.873/1999. Tal exegese encontra respaldo em precedentes do STF, a exemplo do que se decidiu no julgamento do MS 36067 (Rel. Min. Ricardo Lewandowski) , com destaque para trecho do voto em que o Relator reconhece cinco causas de interrupção da prescrição, in verbis:
' (...) Assim, faz-se necessário levar em consideração que, apesar de os fatos objeto da apuração conduzida pela Corte de Contas remontarem aos anos de 1999 e 2000, período no qual o impetrante era Secretário de Saúde municipal, o Tribunal de Contas da União deu prosseguimento à tomada de contas especial por ter constatado a ocorrência de 5 causas interruptivas da prescrição, a saber: a) relatório de auditoria em conjunto realizada pelo Denasus e pela Secretaria Federal de Controle, lavrado em 06/07/2001, sendo este, certamente, um ato inequívoco que importou a apuração do fato (art. 2º, II, da Lei n. 9.873/1999) ; b) instauração de Tomada de Contas Especial pelo FNS, ocorrida em 05/10/2005, sendo este também, certamente, um ato inequívoco que importou a apuração do fato  (art. 2º, II, da Lei n. 9.873/1999) ; c) a autuação da presente Tomada de Contas Especial no âmbito do Tribunal de Contas da União, ocorrida em 12/08/2008, sendo este também, certamente, um ato inequívoco que importou a apuração do fato  (art. 2º, II, da Lei n. 9.873/1999) ; d) o ato que ordenou a citação do responsável, ora impetrante, ocorrida em 12/07/2010 (art. 2º, I, da Lei n. 9.873/1999) ; e e) o exercício do poder punitivo ocorrido em 20/06/2012, data da prolação do Acórdão 1563/2012-TCU-Plenário (art. 2º, III, da Lei n. 9.873/1999) .'
27.35 No caso concreto, portanto, tendo como parâmetro a tese firmada pelo STF, no RE 636.886, no sentido de que ambas as pretensões do TCU (sancionatória e ressarcitória) sujeitam-se ao prazo prescricional de 5 anos previsto na Lei 9.873/1999, considerando, ainda, o sistema prescricional delineado na citada lei, inclusive as causas de suspensão e de interrupção da prescrição, constatam-se os seguintes eventos processuais de acordo com as datas dos atos praticados:
'em 26/12/2005: termo inicial para contagem dos prazos prescricionais correspondente ao último pagamento realizado em favor da contratada (peça 21) , considerando que a irregularidade envolve a inexecução parcial de objeto contratado e não se sabe especificamente em que momento ocorreu o desembolso impugnado, tal como apontado pela defesa;
em 22/7/2015: Memorando 982/2015/CGMAB/DPP com o relato sobre os motivos que ensejaram a instauração da presente tomada de contas especial com a verificação preliminar de ausência de comprovação de execução física do objeto previsto no plano de trabalho (peça 2, p. 237-248) ;
em 20/8/2015: autuação do processo de tomada de contas especial por parte do Dnit (peça 2, p. 1) ;
em 25/8/2015: Portaria Dnit 1.202 sobre a designação da comissão de tomada de contas especial (peça 2, p. 121) ;
em 29/9/2015: Portaria Dnit 1.450 sobre a designação da comissão de instauração da tomada de contas especial (peça 2, p. 132) , com revogação da anterior;
em 3/2/2016: Memorando 119/2016/CGMAB/DPP, com a confirmação da irregularidade em apuração durante a fase interna da TCE (peça 2, p. 288-292) ;
em 10/3/2016: notificação de responsável para apresentação de defesa e/ou recolhimento do débito apurado (peça 2, p. 397) ;
em 6/4/2016: notificação de responsável para apresentação de defesa e/ou recolhimento do débito apurado (peça 2, p. 397) ;
em 20/4/2016: Relatório de Tomada de Contas Especial 1/2016 (peça 2, p. 388-399) ;
em 25/1/2017: Relatório de Tomada de Contas Especial 2/2017 (peça 3, p. 610-629) ;
em 6/2/2017: Parecer 2/2017/TCE/AUDIN/DNIT da Auditoria Interna do Dnit (peça 3, p. 638-641) ;
em 3/1/2018: Relatório de Auditoria 3/2018 (peças 3, p. 643-644, e 4, p. 1) ;
em 3/5/2018: autuação da tomada de contas especial pela unidade técnica deste Tribunal; e
em 15/6/2020: pronunciamento da unidade técnica ordenando a citação (peça 24) .'
27.36 Analisando-se a sequência de eventos processuais enumerados acima, os quais teriam o condão de interromper a prescrição da ação punitiva desta Corte no entender do STF, observa-se que somente após a expedição do Acórdão 640/2015-TCU-Plenário, deliberado na sessão extraordinária de caráter reservado de 25/3/2015, é que o Dnit iniciou a apuração das execuções física e financeira referentes aos recursos em questão descentralizados ao DEC, mediante a autuação, em 20/8/2015, do processo de tomada de contas especial e designação, em 25/8/2015, a comissão para a sua condução e apuração dos fatos.
27.37 Nos Relatórios de Tomada de Contas 1/2016 e 2/2017, a comissão relata que os produtos entregues e a prestação de contas não foram analisados mediante a emissão de pareceres técnicos antes da instauração da TCE, assim como não foram adotadas medidas administrativas prévias por parte do Dnit (peça 2, p. 391-392, e peça 3, p. 614-615) , fatos que reforçam a adoção de providências para apuração das irregularidades somente a partir de 2015.
27.38 Tem-se que, entre o último pagamento considerado irregular em 26/12/2005 e a primeira providência do Dnit, em 22/7/2015, no sentido de verificar a ausência de comprovação de execução física do objeto previsto no plano de trabalho (alíneas 'a' e 'b' acima) , passaram-se pouco mais de nove e seis meses e, dessa forma, transcorreu o prazo prescricional de cinco anos entre eles. Portanto, levando-se em consideração o entendimento do STF com base na Lei 9.873/1999, houve a prescrição da pretensão sancionatória e ressarcitória a cargo do TCU.
27.39 Destarte, não obstante as teses deste Tribunal consubstanciadas no Acórdão 1441/2016-TCU-Plenário e na Súmula TCU 182, entende-se que, in casu, o entendimento do STF acima insculpido deve prevalecer para acolher as alegações de defesa neste ponto e afastar, preliminarmente, a irregularidade atribuída aos responsáveis nestes autos, uma vez que restou configurado o esgotamento do prazo prescricional da pretensão sancionatória e ressarcitória a cargo do TCU, ante a configuração do transcurso natural de cinco anos.
Argumentação da defesa
27.40 Ainda em sede de preliminares, a defesa invoca a ausência de pressupostos sob o argumento de que não houve o esgotamento das medidas prévias administrativas no sentido de apurar os fatos, identificar os responsáveis envolvidos e quantificar o dano por parte do Dnit, antes mesmo de instaurar a tomada de contas especial. Para subsidiar seus argumentos, fundamenta-se no art. 5º, inciso I, da Instrução Normativa TCU 71/2012, bem como cita trecho do Capítulo VII, letra 'n', do Manual de Tomada de Contas Especial da Controladoria-Geral da União. 
27.41 Assim, caso não seja reconhecida a prescrição, requer a imediata exclusão da responsabilidade do Sr. José Maria de Souza como medida de regularidade de processual, considerando que restou evidente a postura negligente do Dnit, uma vez que somente procedeu contra a figura do ordenador de despesas e não contra quem havia dado causa ao dano, em equívoco na identificação dos responsáveis causadores do dano ao erário em deslinde.
Análise
27.42 De pronto, ressalta-se que o rito processual desta Corte de Contas é singular e decorre de suas atribuições outorgadas pela Constituição Federal de 1988, em seus arts. 70 e 71, por sua Lei Orgânica, consubstanciada na Lei 8.443, de 16 de julho de 1992, e pelo Regimento Interno, aprovado pela Resolução-TCU 246, de 30 de novembro de 2016.
27.43 Conforme já explanado na análise acima acerca da prescrição suscitada, observa-se que, de fato, conforme reconheceu a comissão de TCE nos dois relatórios emitidos (peça 2, p. 391-392, e peça 3, p. 614-615) , não foram adotadas medidas administrativas prévias à instauração por parte do Dnit.
27.44 Não obstante, de acordo com o entendimento desta Corte de Contas, cabe esclarecer que, na fase interna da TCE, ainda não se tem propriamente um processo, mas sim mero procedimento de controle, [pois] ainda não se estabeleceu um litígio. Nessa fase inicial, embora haja a previsão de notificação para que o responsável traga aos autos os documentos que entenda úteis para o esclarecimento da situação, ainda que esta notificação ou citação não tenha sido realizada, isso, de per si, não invalida os atos processuais adotados no âmbito da Corte de Contas.
27.45 Isso ocorre porque o momento próprio para a defesa do responsável é a fase externa da TCE, que ocorre no âmbito dos Tribunais de Contas. É nessa segunda fase que devem ser observados os princípios constitucionais da ampla defesa e do contraditório, com a rigorosa observância do devido processo legal consubstanciado na Lei 8.443, de 16 de julho de 1992, e demais normas pertinentes.
27.46 No caso, os princípios constitucionais do contraditório e da ampla defesa se concretizaram com a citação válida pelo TCU, com a devida apreciação das alegações de defesa aduzidas pelo responsável e com a oportunidade de interpor recursos, ocasiões em o arrolado pode refutar as acusações contra ele formuladas.
27.47 Nesse sentido é a jurisprudência desta Corte, conforme os Acórdão 2016/2018-TCU-Segunda Câmara, da relatoria do Ministro Aroldo Cedraz; 653/2017-TCU-Segunda Câmara, da relatoria do Ministro Augusto Nardes; 4938/2016-TCU-Primeira Câmara, da relatoria do Ministro Bruno Dantas; 3.487/2010-TCU- Primeira Câmara, da relatoria do Ministro Walton Alencar Rodrigues; dentre outros.
27.48 Não se pode olvidar, ainda, que, em sede de instrução da unidade técnica deste Tribunal (peças 7-9) , foi realizada diligência junto ao Dnit para obtenção de mais informações e documentos relacionados à apuração da fase interna pelo órgão instaurador.
27.49 Em seguida, a análise preliminar permitiu a devida caracterização das irregularidades constatadas, o enquadramento da responsabilização dos agentes envolvidos na exata medida de suas participações e a apuração adequada do débito a eles atribuído (peça 7) , levando em conta todos os elementos comprobatórios contidos nos autos e, inclusive, os colacionados em resposta à diligência deste Tribunal (peças 17, 20 e 21) .
27.50 Assim, os argumentos perpetrados pela defesa, em sede de preliminares, são insuficientes para alcançar o fim pretendido, razão pela qual, neste ponto, as alegações de defesa devem ser rejeitadas neste particular.
Argumentação da defesa
27.51 No mérito, a defesa sustenta que, como qualquer outro órgão, o DEC se valia da repartição de competências para o atingimento de seus fins, e com esse espírito cabia ao Sr. José Maria de Souza, enquanto ordenador de despesas, a função de autorizar o pagamento das despesas oriundas de contratos firmados pelo órgão.
27.52 Em relação ao Contrato 3/2005, a décima primeira cláusula atribuiu a fiscalização aos membros da equipe de coordenação e fiscalização da Assessoria 7/DEC, de modo que os pagamentos somente eram realizados depois do aceite dos objetos pelo Capitão Washington Luiz de Paula, especialmente designado como fiscal do contrato.
27.53 No que diz respeito à execução dos serviços contratados, como o Capitão Washington Luiz de Paula ainda havia sido designado, a primeira nota fiscal, no valor de R$ 910.000,00, foi atestada pelo Coronel Paulo Roberto Dias Morales, então chefe da Assessoria 7/DEC. As outras três notas fiscais também contaram com o atesto do coronel e/ou do capitão.
27.54 Diante disso, a defesa assevera que, por se tratar de competência específica outorgada a servidor público militar, não competia ao ordenador de despesas realizar novas diligências a fim de verificar se o contrato havia sido ou não executado, cuja atribuição competia, exclusivamente, ao fiscal do contrato regularmente nomeado para tanto.
27.55 Na sequência, a defesa ressalta que o Coronel Paulo Roberto Dias Morales e o Capitão Washington Luiz de Paula 'foram condenados pelo juízo da 2ª Auditoria da 1ª Circunscrição Judiciária Militar, na Ação Penal Militar nº 0000196-80.2010.7.01.0201', por fraude em procedimentos licitatórios com penas de reclusão (peça 48, p. 7) . Como prova de autoria dos delitos, o juízo se valeu das informações lastreadas no Relatório de Fiscalização 875/2010/TCU, bem como nos demais documentos e depoimentos produzidos no âmbito do processo judicial, conforme evidenciado na sentença colacionada pela defesa (peça 49) .
27.56 Ademais, pontua que, 'em que pese o Coronel PAULO ROBERTO DIAS MORALES tenha confessado abertamente ter declarado a prestação de serviços que não foram executados, o Maj WASHINGTON LUIZ DE PAULA não procedeu de forma igual, todavia, restou igualmente condenado pelas contundentes provas juntadas aos autos'.
27.57 Tomando como base as disposições do Código Penal e a exegese de seu art. 13, relacionado com a equivalência dos antecedentes causais, a defesa aduz que o pressuposto para o pagamento das notas fiscais era o atesto do fiscal do contrato de que os serviços haviam sido efetivamente prestados. E diante da falsa declaração do fiscal, a causa do dano ao erário não pode ser imputada ao ordenador de despesa, porquanto se tornou um mero instrumento da atividade dolosa dos fiscais do contrato.
27.58 Por último, ao permitir o pagamento nessas condições, portanto, o Sr. José Maria de Souza agiu tão somente dentro das balizas da causa excludente de ilicitude conhecida por estrito cumprimento do dever legal, de forma que não há ilegalidade por ele praticada na presente TCE. Ademais, ainda que não se entenda dessa forma, a defesa suscita o reconhecimento da excludente de culpabilidade da inexigibilidade de conduta diversa, uma vez que o ordenador de despesas, inexistindo motivos para entender pela falsidade ideológica da declaração do fiscal de contrato, não possuía liberdade de escolha.
Análise
27.59 De plano, cabe rememorar que, após a realização de diligência deste Tribunal, a análise preliminar da unidade técnica deste Tribunal concluiu que restou demonstrada a não elaboração do programa de desenvolvimento de comunidades indígenas baseado em estudos etnoecológicos nos termos determinados pela Funai, previsto na etapa 11 da meta 1 do plano de trabalho vinculado à Portaria Dnit 1.802/2005, a despeito de desembolsados integralmente os recursos públicos federais destinados a esse fim, correspondente ao montante original de R$ 60.000,00.
27.60 A apuração dos fatos demonstrou que, conforme relatado no Memorando 119/2016/CGMAB/DPP, de 3/2/2016 (peça 2, p. 288- 292) , ficou constatado que o objeto guerreado não foi executado pelos seguintes motivos (peça 2, p. 290) :
' (...) Na ocasião, a FUNAI não permitiu a entrada técnicos do CENTRAN nas Terras Indígenas (TI's) Arara e Cachoeira Seca, para que pudesse ser feito os estudos etnoecológicos previstos, que serviriam como subsídio para a elaboração do Programa de Desenvolvimentos de Comunidades Indígenas.
Em 19/03/2009, por meio do OF nº 081-A7/DEC-CT, o representante do Departamento de Engenharia e Construção (DEC) informa a este Dnit que o Programa referente ao componente indígena não pode ser executado, pois aguardava-se a finalização das negociações entre o empreendedor (Dnit) e FUNAI.'
27.61 Como se observa, o fato é que a irregularidade apontada não envolve o juízo acerca de aspectos referentes à execução do objeto, geralmente observado e atestado pelo fiscal do contrato. A rigor, apesar de previsto na etapa 11 da meta 1 do plano de trabalho, houve o pagamento referente a estudos etnoecológicos como subsídio à elaboração do Programa de Desenvolvimentos de Comunidades Indígenas que sequer foram realizados e entregues para fins de avaliação por parte do Dnit.
27.62 Ainda que o obstáculo impeditivo tenha se relacionado com questões de ordem indigenista, não se demonstra razoável despender recursos públicos federais relativos sem a correspondente contraprestação por quem de direito.
27.63 Decerto que não se exige do chefe do DEC, em sua condição de alta patente e posição hierárquica, a exigência de observância a minúcias voltadas à realização dos gastos. Ocorre que, in casu, a essência da irregularidade atribuída ao Sr. José Maria de Souza envolve a permissão de pagamento por um produto pactuado com o Dnit não realizado, apesar de pago à pessoa jurídica contratada.
27.64 Com efeito, não se pode afastar a responsabilidade do agente público pelo gerenciamento e fiscalização dos atos de seus subordinados, impondo-se, portanto, que os escolha bem, sob de responder por culpa in elegendo ou por culpa in vigilando, que ora se configura pelos contornos acima descritos, de modo que não é razoável supor que ordenador de despesa se torne um mero carimbador de pagamentos, inclusive sem a adoção de providências relacionadas à accountability pública, sob a ótica da hierarquia institucional orgânica, no sentido de verificar ao menos a própria existência dos estudos etnoecológicos como subsídio à elaboração do Programa de Desenvolvimentos de Comunidades Indígenas previstos no ajuste pactuado com Dnit e no contrato firmado com a Fundação Ricardo Franco.
27.65 Com esse espírito, portanto, é dever de todo gestor público, em especial em processos de tomada de contas especial, trazer elementos probatórios consistentes, coerentes e suficientes, que demonstrem, de forma inequívoca, o bom e correto emprego das verbas geridas, de acordo com as normas pertinentes, ainda que tenha agido no estrito cumprimento de seu dever legal, sem abusos e/ou excessos, tal como assegurou em sua defesa, o que não se justificou.
27.66 Não obstante os apontamentos da defesa sobre os crimes praticados pelo Coronel  Paulo Roberto Dias Morales, então chefe da Assessoria 7/DEC, e pelo Capitão Washington Luiz de Paula, enquanto fiscal de contrato, as referidas condenações não se relacionaram diretamente com o objeto do plano de trabalho vinculado à Portaria Dnit 1.802/2005 e executado por meio do Contrato 3/2005 firmado com a Fundação Ricardo Franco, conforme se observa na sentença judicial acostada pela defesa (peça 49) .
27.67 Cabe esclarecer, ainda, que a instauração desta tomada de contas especial decorre de determinação deste Tribunal, nos termos do Acórdão 640/2015-TCU-Plenário, em razão da constatação, na ocasião da auditoria realizada no Instituto Militar de Engenharia (IME) , de prestações de contas pendentes de análise conclusiva e de adoção de medidas administrativas no sentido de recompor o erário naqueles casos em que não restasse demonstrada a boa e regular aplicação dos recursos públicos descentralizados pelo DEC ao Dnit.
27.68 Outrossim, a suscitada falsidade ideológica da declaração do fiscal de contrato não foi demonstrada no caso vertente. A despeito de o processo judicial também envolver fraude em atestos praticados pelos militares condenados, da mesma forma, não há comprovação da relação direta com os pagamentos e atestos tratados no bojo desta tomada de contas especial, razão pela qual não se configura excludente de culpabilidade da inexigibilidade de conduta diversa, nos termos invocados pela defesa. Restaram evidenciadas fraudes, por exemplo, no Convênio DNIT/IME 169/2003, o qual também contou com a contratação da Fundação Ricardo Franco (peça 49, p. 21-22) , entre outras relações ilícitas entre agentes do Exército Brasileiro e do Dnit.
27.69 Assim, inexistindo elementos novos, tampouco provas robustas a elidir os fatos irregulares constatados, os argumentos apresentados em favor do Sr. José Maria de Souza sob análise devem ser rejeitados.
Argumentação da defesa
27.70 Alfim, resguardado o direito à ampla defesa e ao contraditório no bojo desta tomada de contas especial, o Sr. José Maria de Souza, por intermédio de seu representante legal, conclui suas alegações de defesa com os seguintes pedidos, ipsis litteris  (peça 48, p. 9) :
77. Diante do todo exposto, requer:
1) o recebimento das Alegações de Defesa;
2) em preliminares, a extinção do feito por ter sido fulminado pela prescrição com o decurso do decênio legal previsto no Acórdão 1441/2016-TCU-Plenário;
3) subsidiariamente em preliminares, o reconhecimento da ausência dos pressupostos para o manejo da presente Tomada de Contas Especial, com o ulterior retorno do feito à origem, para que sejam identificados os reais responsáveis pelo dano causado ao erário;
4) no mérito, a exclusão do Sr. JOSÉ MARIA DE SOUZA do polo passivo da Tomada de Contas Especial, por inexistir nexo causal entre sua conduta e o resultado danoso, que somente pode ser imputado a quem deu causa, nos termos da fundamentação supra;
5) subsidiariamente, o reconhecimento do estrito cumprimento do dever legal como causa excludente de ilicitude, pois o agente somente realizou o pagamento em estrita conformidade com o estabelecido no contrato, ou seja, em face de notas fiscais com declarações de execução pelos fiscais do contrato.
6) por fim, caso não se entenda aplicável o entendimento anterior, que seja reconhecida a inexigibilidade de conduta diversa como causa excludente de ilicitude, vez que, diante das declarações do Cap WASHINGTON LUIZ DE PAULA e Cel PAULO ROBERTO DIAS MORALES, o Ordenador de Despesas não possuía margem de escolha entre realizar ou não o pagamento.'
Análise
27.71 Ante todo o exposto, a análise das alegações de defesa epigrafada demonstrou que os argumentos de mérito suscitados não foram suficientes para afastar a irregularidade imputada ao Sr. José Maria de Souza relacionada com a execução parcial dos objetos previstos na Portaria Dnit 1.082/2005, dado que não foram apresentados elementos novos e/ou provas robustas a elidir a não elaboração do programa de desenvolvimento de comunidades indígenas baseado em estudos etnoecológicos nos termos determinados pela Funai, previsto na etapa 11 da meta 1 do plano de trabalho, a despeito de desembolsados integralmente os recursos públicos federais destinados a esse fim, correspondente ao montante original de R$ 60.000,00.
27.72 Nada obstante, tomando como base o entendimento perpetrado no âmbito do Supremo Tribunal Federal, em aplicação aos ditames da Lei 9.873/1999, a análise das alegações de defesa apresentadas pelo Sr. José Maria de Souza concluiu que houve o esgotamento do prazo prescricional da pretensão sancionatória e ressarcitória a cargo do TCU, ante a configuração do transcurso natural de cinco anos, razão pela qual suas alegações de defesa devem ser parcialmente acatadas para, no mérito, afastar a irregularidade a ele atribuída no bojo desta tomada de contas especial.
27.73 Sem embargo do expendido, ante a análise da questão preliminar nos subitens 27.2 ao 27.18 acima, propõe-se dar ciência à Advocacia-Geral da União e à Consultoria Jurídica Adjunta ao Comando do Exército que a utilização dos serviços advocatícios de seu corpo técnico para defender agente público, civil ou militar, em processo administrativo de tomada de contas especial, quando em apuração de atos supostamente praticados com ilegalidades ou contrários aos interesses do poder público, tendo em conta o caráter personalíssimo de sua responsabilização e o fim pretendido de ressarcir os cofres públicos da União, contraria os dispositivos correlatos previstos na Constituição Federal de 1988, na Lei Complementar 73/1993, na Lei 13.327/2016 e na Lei 9.028/1995, bem como a jurisprudência do Superior Tribunal de Justiça e desta Corte de Contas.
28. Das alegações de defesa apresentadas pela Fundação Ricardo Franco (peça 51) , acompanhadas das respectivas análises.
Argumentação da defesa
28.1 Após demonstrar a tempestividade na apresentação de suas alegações de defesa e contextualizar os contornos processuais e a irregularidade atribuída a Fundação Ricardo Franco na seara desta tomada de contas especial, a defesa, inicialmente, aduz que, como já tratado em processos outros em trâmite neste Tribunal, não conseguiu levantar em seus arquivos próprios parte da documentação alusiva ao objeto em deslinde.
28.2 Quase a totalidade da documentação relativa ao período auditado pelo tribunal ficou arquivada no antigo Centro de Excelência de Transportes (Centran) , subordinado a¿ Assessoria 7/DEC. Além disso, os documentos disponíveis já constam na presente TCE e em outras em curso neste Tribunal, os quais, no caso desta apuração, são, no entender da defesa, suficientes para demonstrar que não há débito a ser atribuído à Fundação Ricardo Franco.
28.3 Afirma-se que, entre os anos de 2003 de 2009, a fundação pode ter sido usada, assim como foram o próprio Exército Brasileiro e o Dnit, para a consecução de fins ilícitos, e isso, por si só, não se demonstra suficiente para responsabilizá-la, uma vez que os atos abusivos e fraudulentos foram praticados por terceiros já identificados.
28.4 Em relação ao objeto tratado nestes autos como inexecutado, a defesa reforça que o produto impugnado não foi entregue, tendo em vista que, em suma, não houve autorização prévia da Fundação Nacional do Índio para a realização dos estudos etnoecológicos necessários à elaboração do programa de desenvolvimento das comunidades indígenas envolvidas.
28.5 Nesse diapasão, o DEC era o responsável formal pelo cumprimento do plano de trabalho perante o Dnit e, por sua vez, contratou a fundação segundo os ditames da Lei 8.666/1993, como forma de melhor executar as etapas previstas, em parceira já consolidada.
28.6 A relação jurídica entre o DEC e a fundação foi de contrato administrativo típico, conforme preconiza a Lei 8.666/1993. E, por isso, não se deve confundir os compromissos assumidos pelo DEC junto ao Dnit no âmbito de instrumento convenial ou congênere estabelecido entre eles.
28.7 Em que pese não dispor de todos os documentos pertinentes à contratação, a defesa assegura que 'houve por parte do contratante, o DNIT/DEC, claro descumprimento de obrigação contratual em face da FRF, na medida que era o Dnit o articulador das ações junto à FUNAI'. Nos termos do art. 79, §2º, combinado com o art. 78, inciso XVII, da Lei 8.666/1993, havendo a rescisa¿o do contrato administrativo por inexecuc¿a¿o, em func¿a¿o de caso fortuito ou forc¿a maior, o contratado sera¿ ressarcido dos prejui¿zos regularmente comprovados que houver sofrido. Com esse espírito, a defesa argumenta que:
'27.  Na linha do descumprimento de obrigação contratual, temos os casos autorizadores da revisa¿o do contrato, como o Fato da Administrac¿a¿o, tradicionalmente compreendido como a pra¿tica de ato ili¿cito contratual - especificamente, o inadimplemento - por parte da Administração Pública com potencial de gerar o¿nus para o contratado. Nesse caso específico, como o particular na¿o pode se valer da excec¿a¿o do contrato na¿o cumprido para se opor à Administrac¿a¿o, resta-lhe o direito de suscitar a revisa¿o ou rescisão contratual quando o inadimplemento do ente pu¿blico lhe trouxer prejui¿zos.
28. É de se ressaltar ainda que, modernamente, a ilicitude contratual na¿o abrange apenas o inadimplemento cla¿ssico do contrato, mas tambe¿m o descumprimento fortuito de cláusulas contratuais, assim como a quebra do padra¿o de conduta exigido pela boa-fe¿ objetiva e pelo princi¿pio da moralidade. 'Todo ato administrativo ili¿cito que pode repercutir de forma significativa no equili¿brio do contrato deve, pois, ser considerado fato da Administrac¿a¿o, independentemente de ser oriundo de um inadimplemento da prestac¿a¿o principal ou de uma violac¿a¿o da boa-fe¿'.
29. Na mesma direção, o art. 65, § 4º, da Lei (da Seção, Alteração dos Contratos) prescreve ainda que no caso de supressão de obras, bens ou serviços, se o contratado já houver adquirido os materiais e posto no local dos trabalhos, estes deverão ser pagos pela Administração pelos custos de aquisição regularmente comprovados e monetariamente corrigidos, podendo caber indenização por outros danos eventualmente decorrentes da supressão, desde que regularmente comprovados.
30. É de se dizer que ainda que o art. 58, da Lei nº 8.666/93, assegure à Administração a prerrogativa de modificá-los unilateralmente, para melhor adequação às finalidades de interesse público, de lá se haure também que a modificação deve respeitar os direitos do contratado.
31. O fato é que no caso em análise a Administração deu azo a não execução por parte da contratada do relatório/estudo.
32. Se, no limite, em caso de descumprimento de cláusula contratual caberia pagamento à contratante (Administração) por serviços já adquiridos pela contratada (FRF) ou mesmo indenização devida a ela por danos eventuais sofridos (tanto em caso de alteração de contrato como em vista de sua rescisão) , é razoável considerar que o valor ora atribuído como débito à FRF, a princípio, funcionaria como uma espécie de pagamento (indenização) devido pela Administração em virtude do descumprimento contratual.
33. E se essa possibilidade não é cognoscível nessa seara, é de se reconhecer que a FRF suportou custos por conta do item contratual controvertido, inclusive mantendo todo arsenal técnico (contratação de empresa especializada) e profissional (contratos de trabalhos com profissionais do setor) . Tempo à disposição do empregador gera os mesmos custos quando o trabalho está efetivamente sendo realizado.
34. Sabe-se que até nos dias atuais ainda é muito difícil realizar qualquer tipo de estudos em terras indígenas sem autorização da FUNAI.'
28.8. Ainda que se queira admitir todos os fatos descritos nas instruções lavradas pela unidade técnica deste Tribunal como verdadeiros, segundo a defesa, não se pode extrair a imediata responsabilização da Fundação Ricardo Franco e sua condenação a restituir o erário federal. Já restou demonstrado em outros processos que o patrimônio da fundação é incompatível com a assertiva de que tenha se beneficiado e/ou enriquecido a partir de desfalque aos cofres públicos.
28.9. Ainda que ilícitos tenham sido identificados, não podem ser atribuídos à fundação, mas sim a seus administradores da fundação, ou alguns deles, que teriam agido em conluio com outros agentes, entre os anos de 2005 e 2010, desdobrando-se de suas competências em violação a seus deveres de lealdade para com a entidade fundacional que em momento algum foi beneficiada:
'42. Trata-se, assim, de situac¿a¿o ti¿pica em que gestores lanc¿am ma¿o da pessoa juri¿dica cujos rumos lhes sa¿o confiados para praticar atos evidentemente lesivos ao patrimo¿nio de terceiros, devendo ser-lhes (aos administradores) pessoalmente imputada as conseque¿ncias normativas dos seus ili¿citos. A pessoa juri¿dica, em tais casos, e¿ mero instrumento, que em nada se beneficia dos atos praticados e e¿ quase ta¿o vi¿tima dos atos descritos na auditoria quanto a pro¿pria Unia¿o.
43. O Co¿digo Civil Brasileiro, em dispositivos diversos, em geral pertinentes a¿s sociedades (mas em tudo aplica¿veis a¿s fundac¿o¿es) , previu a ocorre¿ncia de situac¿o¿es como a presente, imputando diretamente aos gestores a responsabilidade pela pra¿tica de atos ili¿citos que extrapolam os seus poderes estatutários: 
'Art. 47. Obrigam a pessoa juri¿dica os atos dos administradores, exercidos nos limites de seus poderes definidos no ato constitutivo.'
 (...) 
'Art. 1.015. No sile¿ncio do contrato, os administradores podem praticar todos os atos pertinentes a¿ gesta¿o da sociedade; na¿o constituindo objeto social, a onerac¿a¿o ou a venda de bens imo¿veis depende do que a maioria dos so¿cios decidir.
Para¿grafo u¿nico. O excesso por parte dos administradores somente pode ser oposto a terceiros se ocorrer pelo menos uma das seguintes hipo¿teses:
I - se a limitac¿a¿o de poderes estiver inscrita ou averbada no registro pro¿prio da sociedade;
II - provando-se que era conhecida do terceiro;
III - tratando-se de operac¿a¿o evidentemente estranha aos nego¿cios da sociedade.'
44. O que se está a defender é a proteção da pessoa jurídica da fundação, a fim de que a responsabilidade alcance, tão apenas, os ex-gestores e as pessoas identificadas como reais causadoras de dano ao erário.
45. Conforme entendimento com ampla aplicação no Poder Judiciário, a responsabilização exclusiva dos gestores é meio adequado capaz de reagir contra o desvio de função do instituto da pessoa jurídica. A ideia central é permitir que se extrapole a pessoa jurídica, sem negar sua existência e com o intuito de protegê-la, para fazer atingir, em situações excepcionais, a pessoa do sócio ou do administrador. Trata-se de tentativa de proteção da pessoa jurídica com o específico isolamento, no caso concreto, do episódio em que houve a fraude ou o abuso de direito.
46. Há significativa jurisprudência do TCU no sentido da responsabilização exclusiva de administradores ou so¿cios de entidades privadas, esses os reais responsa¿veis por ili¿citos geradores de prejui¿zo ao era¿rio, quando tal atuac¿a¿o ili¿cita restou demonstrada. Nesse sentido 1531/2008-Plenário, 1532/2008-Plenário, 1519/2008-1ª Câmara, 2223/2009-1ª Câmara, 3102/2009-1ª Câmara, 923/2010-1ª Câmara, 1934/2007-2ª Câmara, 2688/2008-2ª Câmara, 100/2009-2ª Câmara, 1081/2009-2ª Câmara, 1472/2009-2ª Câmara, 2523/2009-2ª Câmara e 3297/2009-2ª Câmara.'
Análise
28.10 A princípio, cabe anotar que, em consonância com as normas que disciplinam o rito processual nesta Corte de Contas, verificada a ocorrência de irregularidades, a defesa do responsável é assegurada por meio de audiência e/ou citação, oportunidade em que devem ser apresentados seus argumentos por escrito, acompanhados de força probatória, no prazo fixado.
28.11 Conforme preconiza o art. 162 do RI/TCU, 'as provas que a parte quiser produzir perante o Tribunal devem sempre ser apresentadas de forma documental, mesmo as declarações pessoais de terceiros'. E a juntada de novos elementos deve ocorrer até o término da fase de instrução processual, nos termos do art. 160, § 1º, do RI/TCU.
28.12 A jurisdição que o TCU exerce por intermédio da TCE tem por escopo principal julgar as contas daqueles que praticam ilícitos que resultem em prejuízo ao erário e, além daqueles que atuam como gestores, podem responder em TCE quaisquer pessoas físicas ou jurídicas que tenham dado causa, conforme previsto na parte final do inciso II do art. 71 da Constituição da República.
28.13 Ainda sobre a responsabilização de terceiro contratado, deve-se acentuar que tem como pressuposto a concorrência da pessoa jurídica ou física para a configuração do dano aos cofres da União, consubstanciada, em regra, no recebimento de pagamentos com recursos públicos sem a devida contraprestação em bens ou serviços, na obtenção de vantagem indevida devido a superfaturamento de compras, serviços ou obras ou em conluio com agentes públicos para simular realização de despesas inexistentes e desviar recursos públicos.
28.14 In casu, em sede de instrução da unidade técnica deste Tribunal (peça 67) , tomando como base as conclusões da fase interna e os elementos contidos nos autos, inclusive obtidos mediante diligência, a análise preliminar identificou que o objeto não foi executado integralmente, tendo em vista que não foi elaborado o programa de desenvolvimento de comunidades indígenas baseado em estudos etnoecológicos nos termos determinados pela Funai, previsto na etapa 11 da meta 1 do plano de trabalho vinculado à Portaria Dnit 1.802/2005, a despeito de desembolsados integralmente os recursos públicos federais destinados a esse fim em favor da Fundação Ricardo Franco.
28.15 É imperioso ressaltar que, um nenhum momento processual ora tratado, a apuração dos fatos envolveu a obtenção de vantagem indevida pela fundação e/ou seus administradores devido a superfaturamento de compras, serviços ou obras ou até conluio com agentes públicos para simular realização de despesas inexistentes e desviar recursos públicos, como sugerem os argumentos de defesa.
28.16 Cabe esclarecer, ainda, que a instauração desta tomada de contas especial decorre de determinação deste Tribunal, nos termos do Acórdão 640/2015-TCU-Plenário, em razão da constatação, na ocasião da auditoria realizada no Instituto Militar de Engenharia (IME) , de prestações de contas pendentes de análise conclusiva e de adoção de medidas administrativas no sentido de recompor o erário naqueles casos em que não restasse demonstrada a boa e regular aplicação dos recursos públicos descentralizados pelo DEC ao Dnit.
28.17 Ainda que, de fato, a Funai não tenha viabilizado o acesso às terras indígenas envolvidas para a realização dos estudos etnoecológicos previstos, constatou-se que a Fundação Ricardo Franco foi contratada pelo DEC (peça 20) , emitiu notas fiscais e recebeu a integralidade dos pagamentos a ela destinados, na ordem de R$ 2.000.000,00 (peça 21) , sem, no entanto, executar o produto impugnado em sua integralidade, equivalente a R$ 60.000,00.
28.18 Em outras palavras, mesmo que o DEC e a Fundação Ricardo Franco tenham encontrado óbices de ordem indigenista, não se justifica o recebimento de recursos públicos pela fundação contratada relativos a estudos etnoecológicos não realizados, ou seja, sem a correspondente contraprestação. Sobre isso, em especial, a defesa limita-se a afirmar que não dispõe de mais documentos afins, e todos os elementos comprobatórios já se encontram colacionados a estes autos.
28.19 Assim, inexistindo elementos novos, tampouco provas robustas a elidir os fatos irregulares constatados, os argumentos apresentados pela Fundação Ricardo Franco sob análise devem ser rejeitados.
Argumentação da defesa
28.20 Por derradeiro, a defesa conclui suas alegações de defesa com a afirmação de que o débito apurado não pode ser imputado à Fundação Ricardo Franco, tendo em vista que há evidências suficientes nos autos a comprovar que Dnit deixou de cumprir o encargo de articular junto à Funai a entrada de técnicos a fim de que fossem realizados os estudos etnoecológicos previstos, razão pela qual assim requer (peça 51, p. 9) :
'Com fundamento em tudo o que foi exposto, requer que se receba a presente manifestação defesa, aviada no prazo e forma legal, para no mérito acolhê-las determinando o arquivamento da TCE em face da Fundação Ricardo Franco.
Oportunamente, a peticionante protesta provar o alegado por todas as formas admitidas em direito, colocando-se à inteira disposição para novas diligências e oitivas necessárias e se reservando ao direito de adicionar, se oportuno for, novos elementos à sua defesa.'
Análise
28.21 Ante todo o exposto, a análise das alegações de defesa epigrafada demonstrou que os argumentos de mérito suscitados não foram suficientes para afastar a irregularidade imputada à Fundação Ricardo Franco relacionada com a execução parcial dos objetos previstos na Portaria Dnit 1.082/2005, dado que não foram apresentados elementos novos e/ou provas robustas a elidir a não elaboração dos estudos etnoecológicos previstos no programa de desenvolvimento de comunidades indígenas baseado para os quais foi contratado, a despeito do recebimento integral de recursos públicos federais destinados a esse fim, correspondente ao montante original de R$ 60.000,00.
28.22 Não obstante, tomando como base o entendimento perpetrado no âmbito do Supremo Tribunal Federal, em aplicação aos ditames da Lei 9.873/1999, a análise das alegações de defesa apresentadas pelo Sr. José Maria de Souza concluiu que houve o esgotamento do prazo prescricional da pretensão sancionatória e ressarcitória a cargo do TCU, ante a configuração do transcurso natural de cinco anos, cujos argumentos devem ser aproveitados em favor da Fundação Ricardo Franco, como forma afastar a irregularidade e a sua responsabilização nestes autos, em consequência.
29. Das alegações de defesa apresentadas pelo Sr. Washington Luiz de Paula (peças 61 e 62) , acompanhadas das respectivas análises.
29.1 De plano, nota-se que, apesar de colacionadas em datas distintas (peças 61 e 62) , o teor das alegações de defesa apresentadas pelo próprio responsável é idêntico, ou seja, trata-se de mesma peça juntada ao processo em duplicidade.
Argumentação da defesa
29.2 Após o breve resumo dos fatos e da irregularidade a ele imputada no bojo da instrução preliminar da unidade técnica deste Tribunal, inicialmente, o Sr. Washington Luiz de Paula aduz que o Dnit em nenhum momento o mencionou como responsável solidário em seus relatórios produzidos durante a fase interna. Ao ser arrolado somente agora, suscita flagrante inobservância e desobediência aos princípios constitucionais previstos no art. 37 da Carta Magna.
29.3 Conforme se observa nos relatórios de tomada de contas especial, apenas os Srs. José Maria de Souza e Luiz Roberval Papa, ambos na condição de ordenadores de despesa do DEC à época dos fatos, foram arrolados como responsáveis solidários de forma conclusiva, notificados pelo Dnit acerca da irregularidade, bem como apresentaram suas defesas e justificativas a serem analisadas pelo órgão instaurador. Isso por si só, em seu entendimento, é uma demonstração cabal de prejuízo a sua ampla defesa. Além disso, aponta vício de notificação realizada pelo Dnit na fase interna, ante a ausência de sua assinatura.
29.4 A defesa também aponta prejuízo ao contraditório e à ampla defesa devido ao transcurso de mais de dez anos desde o fator gerados, sem que houvesse a sua notificação pela autoridade administrativa federal competente, com fundamento no art. 6º, inciso II, c/c art. 19 IN-TCU 71/2012 e em acórdãos deste Tribunal. A citação deste Tribunal só lhe foi entregue em 23/12/2020, portanto, decorridos mais de quinze anos da suposta irregularidade a ele atribuída.
Análise
29.5 Em suma, a tese argumentativa alega que houve o cerceamento de defesa, [pois] não teria ocorrido a imprescindível notificação acerca das conclusões obtidas na fase interna da tomada de contas especial, quando o processo ainda tramitava no âmbito do Dnit, em seu prejuízo e em desobediência ao contraditório e à ampla defesa de ordem constitucional e previstos no ordenamento jurídico.
29.6 De pronto, ressalta-se que o rito processual desta Corte de Contas é singular e decorre de suas atribuições outorgadas pela Constituição Federal de 1988, em seus arts. 70 e 71, por sua Lei Orgânica, consubstanciada na Lei 8.443, de 16 de julho de 1992, e pelo Regimento Interno, aprovado pela Resolução TCU 246, de 30 de novembro de 2016.
29.7 De acordo com o entendimento desta Corte de Contas, cabe esclarecer que na fase interna da TCE ainda não se tem propriamente um processo, mas sim mero procedimento de controle, já que ainda não se estabeleceu um litígio. Nessa fase inicial, embora haja a previsão de notificação para que o responsável traga aos autos os documentos que entenda úteis para o esclarecimento da situação, ainda que esta notificação ou citação não tenha sido realizada, isso, de per si, não invalida os atos processuais adotados no âmbito da Corte de Contas.
29.8 Isso ocorre porque o momento próprio para a defesa do responsável é a fase externa da TCE, que ocorre no âmbito dos Tribunais de Contas. É nessa segunda fase que devem ser observados os princípios constitucionais da ampla defesa e do contraditório, com a rigorosa observância do devido processo legal consubstanciado na Lei 8.443, de 16 de julho de 1992, e demais normas pertinentes.
29.9 No caso, os princípios constitucionais do contraditório e da ampla defesa se concretizaram com a citação válida pelo TCU, com a devida apreciação das alegações de defesa aduzidas pelo responsável e com a oportunidade de interpor recursos, ocasiões em o ex-gestor pode refutar as acusações contra ele formuladas.
29.10 Nesse sentido é a jurisprudência desta Corte, conforme os Acórdão 2016/2018-TCU-Segunda Câmara, da relatoria do Ministro Aroldo Cedraz; 653/2017-TCU-Segunda Câmara, da relatoria do Ministro Augusto Nardes; 4938/2016-TCU-Primeira Câmara, da relatoria do Ministro Bruno Dantas; 3.487/2010-TCU- Primeira Câmara, da relatoria do Ministro Walton Alencar Rodrigues; dentre outros.
29.11 De fato, o Sr. Washington Luiz de Paula não foi incluído no rol de responsável da tomada de contas especial pelo órgão instaurador e consequentemente não houve a sua notificação durante a fase interna. Ocorre que, ainda em sede de preliminar para fins de citação, essas peculiaridades foram avaliadas pela unidade técnica, que, diante do caso concreto, fez as seguintes ponderações analíticas, ipsis litteris (peça 22, p. 6-7) :
'40. Com efeito, ainda que a irregularidade em questão tenha relação com fatos gerados ocorridos durante a vigência do ajuste, em meados de 2005 e 2006, ou seja, há mais de 10 anos da ocorrência frente à citação deste Tribunal, a aplicação desse transcurso de prazo como forma de afastar a responsabilização não é automática e deve observar o caso concreto, além de prescindir da demonstração objetiva do prejuízo por parte dos responsáveis.
41. Tal posicionamento justifica-se, principalmente, pelo fato de o TCU não poder se furtar a analisar casos de lesão aos cofres da União quando, tendo sido resguardados os direitos processuais do jurisdicionado, estiverem presentes elementos suficientes para a identificação do débito e da responsabilidade dos gestores envolvidos, a despeito do longo decurso temporal, salvo se restar demonstrando pelo responsável o comprometimento do contraditório e da ampla defesa com a citação tardia e a indicação do obstáculo ou dificuldade concreta que implicou em prejuízo à defesa, não sendo suficiente a mera alegação.
42. Nessa linha, são os precedentes desta Corte de Contas, in verbis:
Acórdão 1304/2018-TCU-Primeira Câmara | Relator: Ministro Bruno Dantas
'O prejuízo à ampla defesa e ao contraditório decorrente da citação tardia deve ser efetivamente demonstrado pelo responsável com a indicação do obstáculo ou dificuldade concreta que implicou em prejuízo à defesa, não sendo suficiente a mera alegação.'
Acórdão 854/2016-TCU-Plenário | Relator: Ministro Benjamin Zymler
'O mero transcurso de dez anos entre a data do ato irregular e a citação não é razão suficiente para o arquivamento da tomada de contas especial, sem exame de mérito. É preciso que, além disso, fique demonstrado efetivo prejuízo à ampla defesa.'
Acórdão 444/2016-TCU-Segunda Câmara | Relator: Ministro Augusto Nardes
'O mero transcurso do prazo de dez anos entre a data do ato irregular e a citação não é razão suficiente para o arquivamento da tomada de contas especial, sem exame de mérito. É preciso que, além disso, fique demonstrado efetivo prejuízo à ampla defesa.'
43. Portanto, a necessidade de persecução do ressarcimento ao erário com o devido enquadramento dos responsáveis é reforçada quando se trata de determinação de instauração exarada em deliberação deste Tribunal diante da relevância do caso envolvido e detectado em auditoria, nos termos do Acórdão 640/2015-TCU-Plenário.'
29.12 Diante do espírito jurisprudencial acima insculpido, a despeito de invocar o prejuízo ao contraditório e à ampla defesa com o transcurso de prazo de mais de dez anos, o responsável, em seus argumentos e/ou mediante documentação comprobatória, não demonstra em que medida o longo decurso de prazo o prejudicou efetivamente, com a indicação e comprovação do obstáculo ou dificuldade concreta que comprometeu a sua defesa, não sendo suficiente a mera alegação.
29.13 Destarte, os argumentos perpetrados pelo Sr. Washington Luiz de Paula, em sede de preliminar, são insuficientes para alcançar o fim pretendido, razão pela qual, neste ponto, as alegações de defesa devem ser rejeitadas.
Argumentação da defesa
29.14 Ainda em sede de preliminar, o responsável invoca a ocorrência da prescrição de sua responsabilização pela suposta inexecução contratual, tendo em vista que os fatos ocorreram durante a vigência do ajuste, em meados de 2005 e 2006, ou seja, há mais de dez anos contados até a citação deste Tribunal.
Análise
29.15 Conforme entendimento legal e jurisprudencial acima colocado nos subitens 27-20 a 27-39 desta instrução, levando em conta o marco inicial e as possíveis causas interruptivas em um processo de tomada de contas especial, observou-se que, entre o último pagamento considerado irregular em 26/12/2005 e a primeira providência do Dnit, em 22/7/2015, no sentido de verificar a ausência de comprovação de execução física do objeto previsto no plano de trabalho (...) , passaram-se pouco mais de nove anos e seis meses e, dessa forma, transcorreu o prazo prescricional de cinco anos entre eles. Portanto, levando-se em consideração o entendimento do STF com base na Lei 9.873/1999, houve a prescrição da pretensão sancionatória e ressarcitória a cargo do TCU.
29.16 Destarte, não obstante as teses deste Tribunal consubstanciadas no Acórdão 1441/2016-TCU-Plenário e na Súmula TCU 182, entende-se que, in casu, o entendimento do STF acima insculpido deve prevalecer para acolher as alegações de defesa neste ponto e afastar, preliminarmente, a irregularidade atribuída aos responsáveis nestes autos, uma vez que restou configurado o esgotamento do prazo prescricional da pretensão sancionatória e ressarcitória a cargo do TCU, ante a configuração do transcurso natural de cinco anos.
Argumentação da defesa
29.17 Sobre a execução do objeto em deslinde, em afronta ao princípio constitucional da legalidade, o responsável alega que o relatório elaborado pelo DEC sobre TCE foi imparcial, objetivo e digno ao relatar que, na ocasião, a Funai não permitiu a entrada de técnicos do Centran nas terras indígenas para fosse realizados os estudos.
29.18 A bem da verdade, somente em 19/3/2009, ou seja, quatro anos após os efetivos pagamentos, é que o representante do DEC, por meio do OF. 81-A7/DEC-CT, informou ao Dnit que o programa não poderia ser executado, por aguardar a finalização das negociações entre o Dnit e a Funai, o que não ocorreu.
29.19 Os pagamentos foram realizados mediante quatro ordens de pagamento. Segundo aponta o responsável, não 'existem elementos comprobatórios que permitam precisar que o desembolso para realização do programa de desenvolvimento de comunidades indígenas foi contemplado nas 3 últimas notas fiscais (todas recebidas, liquidadas e encaminhadas ao DEC no mesmo período para pagamento - primeira quinzena de dezembro) '.
29.20 Considerando que a primeira nota fiscal, no valor de R$ 910.000,00, correspondeu a 45% das atividades do plano de trabalho, nesse montante é possível que o pagamento impugnado referente aos estudos tenha sido nele contemplado antecipadamente, como normalmente ocorria nos contratos celebrados entre o DEC e a fundação.
29.21 Nesse contexto, o responsável sustenta que a interpretação deste Tribunal no sentido de afirmar que a primeira nota fiscal correspondeu a serviços iniciais de mobilização e locação de equipamentos foi de uma irresponsabilidade sem precedentes, tendo em vista que a evidência objetiva apresentada para responsabilizá-lo se baseou num plano de trabalho cujo cronograma físico-financeiro inexistente, de modo que as alegações preliminares desta Corte de Contas são infundadas e 'fundamentadas em hipóteses, suposições, interesses, parcialidade e pessoalidade, com flagrante desobediência aos princípios básicos da administração pública previsto na constituição federal (..) '.
29.22 Para a elaboração do programa de desenvolvimento de comunidades indígenas, na sua essência de natureza intelectual, o baixo valor previsto, de R$ 60.000,00, contemplava apenas os gastos com locação de equipamentos, diárias, passagens e hospedagens da equipe técnica do Centran responsável pelo levantamento dos dados e estudos de campo nas comunidades indígenas, para posterior elaboração do programa nos escritórios.
29.23 Houve o desembolso financeiro, antecipadamente, pela fundação, para custeio dos gastos com passagens aéreas, hospedagens, locação de equipamentos de processamento de dados e locação de automóveis, necessários aos levantamentos de dados e pesquisa de campo para elaboração e consolidação dos dados, estudos de natureza técnica-intelectual, os quais seriam realizados no escritório do Centran no Rio de Janeiro. 
29.24 Os demais serviços de locação de equipamento e mobilização da equipe foram efetivamente realizados, no entanto, na ocasião, a Funai, única responsável pela inexecução do programa, não permitiu a entrada dos técnicos do Centran, como bem ficou evidenciado no Memorando 119/2016/CGMAB/DPP, de 3/2/2016. Dessa forma, quem causou o dano ao erário foi a própria Funai.
29.25 Assim, a defesa assegura que restou efetivamente demonstrado o compromisso do DEC, representado pelos técnicos da Fundação Ricardo Franco e do Centran em elaborar os estudos, ou seja, executar o contrato. Os gastos foram efetivamente realizados, a fundação contratada não é empresa, é uma instituição sem fins lucrativos e utilizou os recursos repassados pelo DEC para custeio da mobilização e ficou impossibilitada de elaborar o programa. Contrário a isso, a Funai, órgão indigenista, sem qualquer fundamento minimamente motivado, impediu a entrada dos técnicos do Centran nas comunidades indígenas, impossibilitando a execução da atividade do plano de trabalho, avocando a responsabilidade pelos danos causados por sua decisão perniciosa.
29.26 Com base no Código Civil, o responsável assevera que solidariedade não se presume, resulta da lei e, dessa forma, não se caracteriza sem convencimento motivado, tendo em vista que, no entendimento de grande da doutrina sobre o assunto, "trata-se de um julgamento consubstanciado no 'PODER SER', contrário à obrigatoriedade e exigência do 'DEVER SER'. Além disso, tal posicionamento e decisão impactará na dignidade da pessoa humana, cujo julgamento se presume justo, imparcial, dentro da legalidade e em observância à presunção da inocência.
29.27 No que diz respeito ao enquadramento de sua responsabilização, enquanto fiscal de contrato, após suscitar erro formal nos dispositivos violados referentes ao plano de trabalho contidos na matriz de responsabilização, o Sr. Washington Luiz de Paula afirma que este Tribunal pontou como conduta dolosa a sua atuação como fiscal do contrato celebrado entre DEC e Fundação Ricardo Franco, no sentido de atestar a execução integral dos serviços previstos sem que fosse elaborado o programa de desenvolvimento de comunidades indígenas baseado em estudos etnoecológicos nos termos determinados pela Funai.
29.28 No entendimento do responsável, esta Corte de Contas não tem autonomia de vontade. A segurança jurídica lhe impõe o julgamento baseado no dever ser e com fundamento nos princípios constitucionais, sobretudo o da legalidade, não existe prova material, muito menos formal, que demonstre qualquer documento por ele assinado como fiscal de contrato com o atesto da execução integral dos serviços previstos no plano de trabalho.
29.29 O cronograma do plano de trabalho, prova formal, descreve apenas que valor da meta 11, no total de R$ 60.000,00, e o período de execução, entre setembro de 2005 e fevereiro de 2006. Da mesma forma, o cronograma físico-financeiro demonstra somente os repasses previstos
29.30 A fiscalização de todos os contratos do Centran era de responsabilidade indelegável dos engenheiros militares nomeados pelo DEC com mestrado em engenharia civil pelo Instituto Militar de Engenharia (IME) . E não restou evidenciado que exercia essa função, dado que na época era Coordenador Administrativo do Centran/DEC, com destaques no original (peça 61, p. 7-10) :
'Verifica-se, portanto, que resta demonstrada efetivamente que o Sr. WASHINGTON LUIZ DE PAULA nunca exerceu a função de FISCAL DE CONTRATO na forma exigida na legislação vigente, pois conforme o art. 58, III combinado com o art. 67 da Lei 8.666/93, a Administração tem o dever-poder de nomear um agente da Administração Pública para acompanhar toda a execução contratual, anotando em livros próprios todos os acontecimentos, falhas e ocorrências que poderão existir.
Como se há verificar, essa nomeação foi materializada pelo DEC com a mobilização dos Coronéis CARLOS ALVES e MANEZES (ENGENHEIROS MILITARES COM MESTRADO NO IME)  para o Corpo Técnico do CENTRAN, na Função de Coordenadores Técnicos dos Estudos, Programas e Projetos celebrados pela A7-DEC/CENTRAN.
Cumpre-nos assinalar que, FISCAL DO CONTRATO é o agente, representante da Administração Pública, nomeado pelo Gestor do Contrato, especialmente designado para fiscalizar a execução contratual para o fim a que se destina.
A função de GESTOR DO CONTRATO era exercida pelo COORDENADOR GERAL do CENTRAN - Coronel Engenheiro Militar, com Mestrado em Engenharia Civil pelo IME, o Sr. Paulo Roberto Dias Morales.
Com isso, faz-se necessário observar que, as funções exercidas pelo Gestor do Contrato e Fiscal do Contrato são muito parecidas e, os procedimentos, na prática, acabam se confundindo. No entanto, a Lei Licitatória, em seu art. 67, faz referência apenas à fiscalização, não disciplinando as funções exercidas pelo Gestor. Razão pela qual é necessária sua diferenciação.
Desse modo, FISCALIZAR SIGNIFICA VERIFICAR IN LOCO SE A EXECUÇÃO DO OBJETO DO CONTRATO OCORRE CONFORME A ESPECIFICAÇÃO PREDETERMINADA, SEU PROJETO, SUA BOA TÉCNICA, CONFORME AS NORMAS E PROCEDIMENTOS PREVISTOS NO CONTRATO, [enquanto] gerenciar o contrato refere-se à organização de custos e prazos desse mesmo contrato. Gerenciar significa dizer executar de forma mais econômica e que atenda às necessidades de planejamento do cliente.
A fiscalização é a garantia da qualidade da execução. SIGNIFICA, como pressuposto, que o TÉCNICO RESPONSÁVEL PELA FISCALIZAÇÃO TEM ELEVADO GRAU DE CONHECIMENTO TÉCNICO, LEITURA DE PROJETO, INTERPRETAÇÃO DAS ESPECIFICAÇÕES E CONHECIMENTO DAS NORMAS TÉCNICAS E PROCEDIMENTOS DE EXECUÇÃO RECOMENDADOS.
Por esse motivo, a escolha do Fiscal do Contrato e a determinação de suas funções são de vital importância, uma vez que a própria Lei nº 8.666/93 permite que se contratem terceiros para auxiliá-lo no desempenho de suas funções.
Assim, de nada adianta nomear aquele que não domina o conteúdo prático, de natureza técnica científica prevista no Plano de Trabalho. Cai a laço notar que o Sr. WASHINGTON LUIZ DE PAULA nunca foi nomeado FISCAL DE CONTRATO pelo DEC, nos termos da LEI. Em realidade, nunca adquiriu capacidade intelectual e técnica que justificasse a respectiva nomeação.
Acórdão 1930/2006-TCU-Plenário
 (Fiscalização por terceiro contratado) 
'4. O art. 67 da Lei 8.666/1993 exige a designação, pela Administração, de representante para acompanhar e fiscalizar a execução, facultando-se a contratação de empresa supervisora para assisti-lo. Assim, parece-me claro que o contrato de supervisão tem natureza eminentemente assistencial ou subsidiária, no sentido de que a responsabilidade última pela fiscalização da execução não se altera com sua presença, permanecendo com a Administração Pública. Apesar disso, em certos casos, esta Corte tem exigido a contratação de supervisora quando a fiscalização reconhecidamente não dispuser de condições para, com seus próprios meios, desincumbir-se adequadamente de suas tarefas, seja pelo porte ou complexidade do empreendimento, seja pelo quadro de carência de recursos humanos e materiais que, não raro, prevalece no setor pública.' (Trecho do Voto da relatoria do Min. Augusto Nardes) 
É necessário, portanto, um somatório de conhecimentos tanto jurídicos quanto técnicos. Necessário de início que o Fiscal do Contrato tenha pleno conhecimento dos termos contratuais que irá fiscalizar, principalmente de suas cláusulas, assim como das condições constantes no Plano de Trabalho e seus anexos, com vistas a ter condições para identificar todos os problemas, que, porventura, vierem surgir durante a execução das obrigações do contratante e contratado. Depois, é necessária a devida capacitação técnica do agente, a fim de poder efetivamente fiscalizar, toda a (correta) execução do contrato.
Convém ressaltar que, para o procedimento ser completo e adequado, é recomendável que o agente fiscalizador seja nomeado para exercer a sua função tão logo se perceba a necessidade de contratar, é dizer: antes mesmo da assinatura do contrato, a fim de já poder acompanhar os procedimentos prévios de preparo da minuta do contrato, a fim de poder tomar parte (inclusive ativa) da conformação do conteúdo que se pretende dar ao contrato.
Acórdão 1632/2009-TCU-Plenário
 (o poder-dever de fiscalização dos contratos) 
'9. A propósito, vale registrar que a prerrogativa conferida à Administração de fiscalizar a implementação da avença deve ser interpretada também como uma obrigação. Por isso, fala-se em um poder-dever, porquanto, em deferência ao princípio do interesse público, não pode a Administração esperar o término do contrato para verificar se o objeto fora de fato concluído conforme o programado, uma vez que, no momento do seu recebimento, muitos vícios podem já se encontrar encobertos'. (Voto do Ministro-Substituto Marcos Bemquerer Costa) .
Corroborando a conclusão supra, cabe assinalar que o Sr. WASHINGTON LUIZ DE PAULA nunca exerceu a função de Fiscal de Contrato no CENTRAN. Apenas encaminhou as 3 (três) notas fiscais emitidas pela FRF na primeira quinzena de dezembro/2005, e recebidas pela coordenação geral e técnica do CENTRAN, com ordens do Coordenador Geral do CENTRAN, para processamento e encaminhamento ao DEC, órgão responsável pelo controle, registro e pagamento.
A propósito, não se pode olvidar que todos serviços contemplados nas notas fiscais da FRF eram exaustivamente fiscalizados pela Equipe Técnica do CENTRAN (CEL CARLOS ALVES e CEL MENEZES) e do DNIT/RJ - Engenheiro e funcionário concursado do DNIT EMERSON SALGADO, para somente após essa fiscalização inicial, serem ATESTADAS pelo Coordenador Geral do CENTRAN, Chefe da A7 do DEC (CEL DIAS) , sendo verdadeiro que somente após este aceite e autorização, as respectivas notas fiscais eram recebidas e processadas no SIAFI pelo Coordenador Administrativo - MAJOR WASHINGTON, no Rio de Janeiro, para posterior encaminhamento ao DEC, em Brasília, para liquidação e pagamento.
Conforme se há constatar, não só as irregularidades e danos ao erário supostamente apurados, pelo Dnit, não ocorreram, como também não houve CONDUTA CULPOSA e muito menos DOLOSA do Sr. WASHINGTON LUIZ DE PAULA que remetam ao agente público RESPONSABILIZAÇÃO SOLIDÁRIA nos termos elencados na CITAÇÃO.'
29.31 Sobre o nexo de causalidade consignado em sua responsabilização para fins de citação, o responsável sustenta que o apontamento é 'vago, impreciso e irresponsável' (peça 61, p. 10) , tendo em vista que não há prova mínima documental que aponte 'as atividades que foram efetivamente executadas, tanto no aspecto temporal, físico e no financeiro. Declarações defendidas por essa NOBRE CORTE, nessa esteira, maculam profundamente os princípios constitucionais da Legalidade e Imparcialidade'.
29.32 Por último, além da descaracterização de sua participação como fiscal de contrato, o responsável aduz que todos os atos foram praticados no desempenho de suas funções, no estrito cumprimento do dever legal e em obediência a ordem direta de superior hierárquico, na pessoa do Coordenador Geral da Assessoria 7-DEC/Central e do Convênio, Coronel Paulo Roberto Dias Morales.
29.33 A obediência hierárquica juntamente com a coação moral irresistível são tratadas como causa de exclusão de culpabilidade. O responsável fundamenta seus argumentos em dispositivos do Estatuto dos Militares de 1980, da Lei 4.346/2002 (que regulamenta os militares do Exército) , do Código Penal de 1940 e do Código Penal Militar de 1969, com os seguintes contornos no caso concreto (peça 61, p. 12-13) :
'Vale ratificar que o subordinado que no exercício de suas funções obteve uma ordem NÃO MANIFESTAMENTE CRIMINOSA, essa ordem, ao ser cumprida, não será tipificada como ato criminoso, estando o subordinado isentado de pena, pela excludente de culpabilidade, por estar cumprindo ordem de superior hierárquico, o qual não manifestava crime.
A exclusão da culpa fará com que apenas o superior hierárquico responda pelo resultado, sendo ele o sujeito ativo da conduta criminosa de seu subordinado. Portanto, as causas de exclusão de culpabilidade do Código Penal Militar, dão referência ao que dispõe do Estatuto dos Militares.
'Se o fato é cometido em estrita obediência a ordem, não manifestamente criminosa, de superior hierárquico, só é punível o autor da ordem.'
A possibilidade de uni subordinado contestar uma ordem de seu superior relativa a matéria de serviço é extremamente difícil, principalmente em razão da presunção de legitimidade inerente ao ato administrativo praticado por este. Ensina o saudoso jurista Hely Lopes Meirelles que no Código Penal Anotado. ed. São Paulo: Saraiva, 2001, p. 97. O Direito Penal Militar. São Paulo: Atlas, 1995, p. 68. 9 lbidem, p. 131.
Os atos administrativos, qualquer que seja sua categoria ou espécie, nascem com a presunção de legitimidade, independentemente de norma legal que estabeleça. Essa presunção decorre do princípio da legalidade, que, no Estado Democrático de Direito, disciplina a atuação das organizações militares.
Além disso, a presunção de legitimidade dos atos administrativos dos subordinados responde a exigências de celeridade e segurança das atividades do Poder Militar, que não poderiam ficar na dependência da solução de impugnação dos subordinados, quanto à legitimidade de seus atos, para só após dar-lhes execução.
A presunção de legitimidade no tocante à AUTORIZAÇÃO DOS PAGAMENTOS ANTECIPADOS pelos superiores, autoriza a imediata execução ou operatividade dos atos administrativos, mesmo que arguidos de vícios ou defeitos que os levem à invalidade.
Enquanto, porém, não sobrevier o pronunciamento de nulidade os atos administrativos são tidos por válidos e operantes, quer para a Administração Pública, quer para os particulares sujeitos ou beneficiários de seus efeitos. Caso o caráter criminoso do ato não seja manifesto, o subalterno que cumpre a ordem ilícita não comete crime.
Advirta-se que, em alguns casos, a ordem do superior sobre matéria de serviço e visando fim de interesse público, poderá contrariar regulamento e, ainda assim, não determinar a prática de ato manifestamente criminoso. Nestes casos, a ordem merecerá acatamento, não podendo o subordinado alegar contrariedade ao regulamento para deixar de cumpri-la.
Em lógica decorrência do supra mencionado, com base nas evidências e fatos carreados nesta CONTESTAÇÃO, é inaceitável responsabilizar o Sr WASHINGTON LUIZ DE PAULA, com suposições vagas, imprecisas que afrontam os Princípios da LEGALIDADE, da PRESUNÇÃO DA INOCÊNCIA e da IMPARCIALIDADE, ao julgar que, na ocasião dos repasses financeiros e liquidação das notas fiscais, o Agente Público CITADO tinha consciência da Ilicitude de sua Conduta, sendo exigível conduta diversa da praticada, qual seja, adotar todas as providências necessárias para que os objetos previstos fossem executados conforme especificado no plano de trabalho firmado entre o DEC e Dnit.'
Análise
29.34 Em processos de contas, neste caso de tomada de contas especial, a jurisprudência é pacífica no âmbito deste Tribunal no sentido de que, com respaldo nos arts. 70, parágrafo único, da Constituição Federal de 5 de outubro de 1988, e 93, do Decreto-lei 200, de 25 de fevereiro de 1967, o ônus de comprovar a regularidade integral na aplicação dos recursos públicos compete ao gestor público, por meio de documentação consistente, a demonstração cabal dos gastos efetuados, bem assim o nexo causal entre estes e os recursos repassados, assim como a execução regular do objeto pactuado com a União em regime de mútua colaboração.
29.35 Não se pode olvidar, ainda, que, em sede de instrução da unidade técnica deste Tribunal (peça 67) , a análise preliminar permitiu a devida caracterização das irregularidades constatadas, o enquadramento da responsabilização dos agentes envolvidos na exata medida de suas participações e a apuração adequada do débito a eles atribuído, levando em conta todos os elementos comprobatórios contidos nos autos.
29.36 Com esse espírito, portanto, é dever do gestor público, em especial em processos de tomada de contas especial, trazer elementos probatórios consistentes, coerentes e suficientes, que demonstrem, de forma inequívoca, o bom e correto emprego das verbas geridas, de acordo com as normas pertinentes. Não obstante, as alegações levantadas pela defesa resumem-se a adjetivações e argumentos desacompanhados de provas nesse sentido.
29.37 De plano, cabe rememorar que, após a realização de diligência deste Tribunal, a análise preliminar da unidade técnica deste Tribunal concluiu que restou demonstrada a não elaboração do programa de desenvolvimento de comunidades indígenas baseado em estudos etnoecológicos nos termos determinados pela Funai, previsto na etapa 11 da meta 1 do plano de trabalho vinculado à Portaria Dnit 1.802/2005, a despeito de desembolsados integralmente os recursos públicos federais destinados a esse fim, correspondente ao montante original de R$ 60.000,00.
29.38 Como já amplamente demonstrado nesta instrução, é fato inequívoco que a irregularidade decorreu de imbróglios causados no acesso às terras indígenas necessário à elaboração dos estudos etnoecológicos, uma vez que a Funai não viabilizou a entrada dos técnicos do Centran junto às comunidades envolvidas, conforme relatado no Memorando 119/2016/CGMAB/DPP, de 3/2/2016 (peça 2, p. 288- 292) e sustentado pela defesa.
29.39 A despeito de afirmar que os gastos impugnados se destinaram ao custeio de passagens aéreas, hospedagens, locação de equipamentos de processamento de dados e locação de automóveis, necessários aos levantamentos de dados e pesquisa de campo para elaboração e consolidação dos dados, o responsável não apresenta quaisquer elementos que comprovem suas alegações.
29.40 Todas as afirmações do responsável no bojo de suas alegações de defesa contradizem os próprios elementos comprobatórios contidos nos autos e, inclusive, alguns por ele subscritos, a despeito das imputações de defesa no sentido de considerar a análise preliminar deste Tribunal como 'irresponsável, infundada e fundamentada em hipóteses, suposições, interesses, parcialidade e pessoalidade, com flagrante desobediência aos princípios básicos da administração pública previsto na constituição federal em flagrante'.
29.41 Em atesto à primeira nota fiscal 1130, no valor de R$ 910.000,00, o chefe da Assessoria 7/DEC, Sr. Paulo Roberto Dias Morales, com todas as letras, assim se manifestou (peça 21, p. 2) : 'Declaro que foram prestados os serviços de mobilização e locação previstos para o pagamento da primeira parcela'.
29.42 Por sua vez, o Sr. Washington Luiz de Paula subscreveu o documento da segunda medição do contrato referente à segunda nota fiscal 1167, no valor de R$ 550.000,00, na condição de fiscal de contrato, e assim consignou (peça 21, p. 8) : 'Atesto que os serviços prestados pela empresa FUNDAÇÃO RICARDO FRANCO, referente a segunda parcela, de acordo com as condições estabelecidas no contrato, atenderam plenamente às expectativas e necessidades do Departamento de Engenharia e Construção (DEC) '.
29.43 Em outra oportunidade, já em relação à nota fiscal 1180, no valor de R$ 160.000,00, o Sr. Washington Luiz de Paula, em 20/12/2005, no mesmo sentido se posicionou: 'Declaro que foram executados os Estudos e Serviços de Engenharia discriminados nesta Nota Fiscal' (peça 21, p. 14) . Outrossim, consta ainda sua assinatura no documento da terceira medição do contrato referente à mesma nota fiscal, na condição de fiscal de contrato, da seguinte forma (peça 21, p. 15) : 'Atesto que os serviços prestados pela empresa FUNDAÇÃO RICARDO FRANCO, referente a segunda parcela, de acordo com as condições estabelecidas no contrato, atenderam plenamente às expectativas e necessidades do Departamento de Engenharia e Construção (DEC) '.
29.44 Por último, observa-se, ainda, a aposição do atesto subscrito pelo Sr. Washington Luiz de Paula na terceira nota fiscal 1181, no valor de R$ 380.000,00, com o seguinte teor (peça 21, p. 20) : 'Declaro que foram executados os Estudos e Serviços de Engenharia discriminados nesta Nota Fiscal'.
29.45 Nesse contexto, ainda que não houvesse a designação formal de fiscal de contrato, como sugerem os argumentos de defesa, isso não obsta a responsabilização do agente que tenha praticado atos concernentes à função de fiscal de contrato, como o atesto de notas fiscais, conforme dispõe o Acórdão 12489/2019-TCU-Segunda Câmara, da relatoria do Ministro Aroldo Cedraz, entre outros.
29.46 Ademais, cita (...) o art. 67, § 2º, da Lei 8.666/1993: 'o fiscal de contrato designado, caso entenda não possuir conhecimento técnico para exercer suas competências, deve alegar o fato ao seu superior em tempo hábil, para adoção das medidas pertinentes, sob risco de vir a responder por eventual prejuízo causado ao erário'.
29.47 Disso se conclui que as análises preliminares deste Tribunal para fins de citação se basearam em documentos comprobatórios contidos nestes autos que demonstram de forma inequívoca a materialização da irregularidade e a participação do Sr. Washington Luiz de Paula, enquanto fiscal do contrato firmado entre o DEC e a Fundação Ricardo Franco, uma vez que contribuiu para a ocorrência do dano com o desembolso de recursos públicos sem a correspondente prestação dos serviços previstos e atestados.
29.48 Ademais, observa-se que as notas fiscais foram medidas e pagas desacompanhadas da relação descritiva de todos os itens inerentes ao montante faturado e correspondentes serviços executados pela fundação contratada (peça 21) . Não é demais ressaltar que a fiscalização contratual, além de obrigatória e imprescindível à luz da legislação de regência e da jurisprudência pacífica desta Corte de Contas, objetiva garantir, de forma razoável, que o objeto contratado seja executado em conformidade com as especificações previstas, com o correspondente atesto tão somente dos serviços efetivamente prestados.
29.49 No que se refere aos contornos da responsabilização do Sr. Washington Luiz de Paula na seara da irregularidade delineada nesta tomada de contas especial, de pronto, os elementos contidos na instrução preliminar para fins de citação (peça 22) em nenhum momento atribui-lhe conduta dolosa ou prática de crimes sob o manto da legislação penal.
29.50 A responsabilidade dos jurisdicionados perante o TCU é de natureza subjetiva, caracterizada mediante a presença de simples culpa stricto sensu, sendo desnecessária a caracterização de conduta dolosa ou má-fé do gestor para que seja possível sua responsabilizado.
29.51 Desse modo, é suficiente a quantificação do dano, a identificação da conduta do responsável que caracterize sua culpa, seja por imprudência, imperícia ou negligência, e a demonstração do nexo de causalidade entre a conduta culposa e a irregularidade que ocasionou o dano ao erário.
29.52 Nesse sentido, são os precedentes desta Corte de Contas:
Acórdão 827/2019-TCU-Segunda Câmara | Relator: Ministra Ana Arraes
'A responsabilidade perante o TCU é de natureza subjetiva, caracterizada pela presença de simples culpa stricto sensu, prescindindo de evidenciação de conduta dolosa, má-fé ou enriquecimento indevido do gestor.'
Acórdão 11762/2018-TCU-Segunda Câmara | Relator: Ministro Marcos Bemquerer 
'Para fins de aplicação de sanções administrativas pelo TCU, há que se verificar a ocorrência de culpa grave ou dolo do administrador público.'
Acórdão 2391/2018-TCU-Plenário | Relator: Benjamin Zymler 
'O dever de indenizar os prejuízos ao erário permanece sujeito à comprovação de dolo ou culpa, sem qualquer gradação, como é de praxe no âmbito da responsabilidade aquiliana, inclusive para fins do direito de regresso (art. 37, § 6º, da Constituição Federal) . As alterações promovidas na Lei de Introdução às Normas do Direito Brasileiro (LINB) pela Lei 13.655/2018, em especial a inclusão do art. 28, não provocaram modificação nos requisitos necessários para a responsabilidade financeira por débito'.
Acórdão 9004/2018-TCU-Primeira Câmara | Relator: Ministro Bruno Dantas 
'A responsabilidade dos jurisdicionados perante o TCU é de natureza subjetiva, caracterizada mediante a presença de simples culpa stricto sensu, sendo desnecessária a caracterização de conduta dolosa ou má-fé do gestor para que este seja responsabilizado.'
Acórdão 185/2016-TCU-Plenário | Relator: Ministro Vital do Rêgo
'A obrigação de ressarcimento ao erário prescinde de comprovação de dolo. É suficiente a quantificação do dano, a identificação da conduta do responsável que caracterize sua culpa, seja por imprudência, imperícia ou negligência, e a demonstração do nexo de causalidade entre a conduta culposa (stricto sensu) e a irregularidade que ocasionou o dano ao erário.'
29.53 Assim, a responsabilidade dos gestores perante o TCU é de natureza subjetiva, podendo se originar de conduta comissiva ou omissiva, dolosa ou culposa, cujo resultado seja a violação dos deveres impostos pelo regime de direito público aplicável àqueles que administram recursos da União ou, ainda, aos que, sem deter essa condição, causarem prejuízo aos cofres públicos.
29.54 No caso em vertente, portanto, uma vez identificada a irregularidade passível de recomposição dos cofres da União, restou configurada a responsabilidade solidária do Sr. Washington Luiz de Paula, enquanto fiscal do contrato firmado entre o DEC e Fundação Ricardo Franco, na medida em que, à época, atestou a execução de serviços sem que fosse elaborado o programa de desenvolvimento de comunidades indígenas baseado em estudos etnoecológicos nos termos determinados pela Funai, ainda que tenha agido no estrito cumprimento de seu dever legal, sem abusos e/ou excessos, tal como assegurou em sua defesa, o que não se justificou.
29.55 Mesmo que o DEC e a Fundação Ricardo Franco tenham encontrado óbices de ordem indigenista, não se justifica o atesto de serviços e o desembolso de recursos públicos relativos a estudos etnoecológicos não realizados, ou seja, sem a correspondente contraprestação. Sobre isso, em especial, a defesa limita-se afirmar que foram realizados gastos com passagens aéreas, hospedagens e locações, sem que fossem apresentadas evidências nesse sentido. Os pagamentos sequer discriminaram os itens referentes aos dispêndios.
29.56 Por derradeiro, não se pode olvidar que a hierarquia é fator que influencia sobremaneira as decisões das patentes menores no Exército. Contudo, ressalta-se que, se a excludente de obediência hierárquica militar for aplicada em todas as hipóteses, como pressupõe a argumentação do responsável, não haveria ilegalidade a ser praticada pelos agentes militares das Forças Armadas.
29.57 Sobre o tema, cabe trazer à baila o enunciado do Acórdão 488/2010-TCU-Plenário, da relatoria do Ministro José Múcio Monteiro, in verbis: 
'A excludente de culpabilidade com base em obediência hierárquica somente pode ser acolhida em caso de ordem não manifestamente ilegal. A condição de militar não desobriga o responsável do cumprimento de outras obrigações contidas em lei e, no que se refere ao desempenho funcional, não o desobriga da estrita obediência ao princípio da legalidade da Administração Pública.'
29.58 Assim, inexistindo elementos novos, tampouco provas robustas a elidir os fatos irregulares constatados, os argumentos apresentados pelo Sr. Washington Luiz de Paula sob análise devem ser rejeitados.
Argumentação da defesa
29.59 Resguardado o direito à ampla defesa e ao contraditório no bojo desta tomada de contas especial, o Sr. Washington Luiz de Paula finaliza suas alegações de defesa com os seguintes pedidos, ipsis litteris  (peça 61, p. 14) :
'Diante do exposto, requer:
1. A apreciação da preliminar de mérito arguida para declarar a prescrição e arquivamento da TCE/Dnit a respeito da responsabilização solidária do MAJOR WASHINGTON LUIZ DE PAULA.
2. Não sendo acolhida a preliminar de mérito, requer a apreciação do mérito, para declarar a exclusão do MAJOR WASHINGTON LUIZ DE PAULA do rol dos responsáveis solidários pela inexecução integral dos serviços previstos no item 11 do Plano de Trabalho 30.001.05.01.07.01, celebrado entre o DEC e o Dnit, por nunca ter exercido 'efetivamente' a função de Fiscal de Contratos do DEC, consequentemente, restando comprovada a ausência de CONDUTA DOLOSA e/ou CULPOSA e a inexistência do NEXO DE CAUSALIDADE entre a inexecução do objeto contratado e o resultado, do Agente Público.
3. Por fim, que seja reconhecida a OBEDIÊNCIA HIERÁRQUICA exercida pelo MAJOR WASHINGTON LUIZ DE PAULA, no cumprimento das ordens expressas pelo COORDENADOR GERAL da A7-DEC/CENTRAN, Cel Engenheiro Militar Paulo Roberto Dias Morales, manifestamente legal, no sentido de realizar as liquidações e encaminhamento das notas fiscais da FRF, após fiscalização e entrega da Equipe Técnica do CENTRAN, no Rio de Janeiro, para o controle, gerenciamento, autorização e pagamento pelo DEC, em Brasília.
Análise
29.60 Ante todo o exposto, a análise das alegações de defesa epigrafada demonstrou que os argumentos de mérito suscitados não foram suficientes para afastar a irregularidade imputada ao Sr. Washington Luiz de Paula relacionada com a inexecução parcial dos objetos previstos na Portaria Dnit 1.082/2005, dado que não foram apresentados elementos novos e/ou provas robustas a elidir a não elaboração do programa de desenvolvimento de comunidades indígenas baseado em estudos etnoecológicos nos termos determinados pela Funai, previsto na etapa 11 da meta 1 do plano de trabalho, a despeito de desembolsados integralmente os recursos públicos federais destinados a esse fim, correspondente ao montante original de R$ 60.000,00.
29.61 Não obstante, tomando como base o entendimento perpetrado no âmbito do Supremo Tribunal Federal, em aplicação aos ditames da Lei 9.873/1999, a análise das alegações de defesa apresentadas pelo Sr. Washington Luiz de Paula concluiu que houve o esgotamento do prazo prescricional da pretensão sancionatória e ressarcitória a cargo do TCU, ante a configuração do transcurso natural de cinco anos, razão pela qual suas alegações de defesa devem ser parcialmente acatadas para, no mérito, afastar a irregularidade a ele atribuída no bojo desta tomada de contas especial.
CONCLUSÃO
30. Tendo em vista que a análise contida na seção 'Exame Técnico' acerca da ocorrência que ensejou a instauração da presente tomada de contas especial evidenciou a ausência de pressupostos de constituição e de desenvolvimento válido e regular do processo ante a prescrição da pretensão sancionatória e ressarcitória a cargo do TCU, com base no entendimento do Supremo Tribunal Federal, em aplicação aos ditames da Lei 9.873/1999.
31. Sem embargo do expendido, ante a análise da questão preliminar nos subitens 27.2 ao 27.18 acima, propõe-se dar ciência à Advocacia-Geral da União e à Consultoria Jurídica Adjunta ao Comando do Exército que a utilização dos serviços advocatícios de seu corpo técnico para defender agente público, civil ou militar, em processo administrativo de tomada de contas especial, quando em apuração de atos supostamente praticados com ilegalidades ou contrários aos interesses do poder público, tendo em conta o caráter personalíssimo de sua responsabilização e o fim pretendido de ressarcir os cofres públicos da União, contraria os dispositivos correlatos previstos na Constituição Federal de 1988, na Lei Complementar 73/1993, na Lei 13.327/2016 e na Lei 9.028/1995, bem como a jurisprudência do Superior Tribunal de Justiça e desta Corte de Contas.
32. Por último, observa-se que a análise preliminar da unidade técnica deste Tribunal, na forma dos itens 29 e 47 da instrução preliminar (peça 22, p. 5 e 7) , concluiu pelo afastamento da responsabilidade do Sr. Luiz Roberval Papa, na qualidade de ordenador de despesas (gestão 2006) , frente à irregularidade tratada nestes autos, razão pela qual que se propõe a sua exclusão do rol de responsáveis.
PROPOSTA DE ENCAMINHAMENTO
33. Diante do exposto, submetem-se os autos à consideração superior, propondo:
33.1. excluir o Sr. Luiz Roberval Papa (CPF: XXX.370.367-XX) do rol de responsáveis desta tomada de contas especial;
33.2 acolher parcialmente as alegações de defesa apresentadas pelo Sr. José Maria de Souza (CPF: XXX.979.777-XX) e pelo Sr. Washington Luiz de Paula (CPF: XXX.627.127-XX) ;
33.3 rejeitar as alegações de defesa apresentadas pela Fundação Ricardo Franco (CNPJ: 02.519.717/0001-70) ;
33.4 arquivar a presente tomada de contas especial, ante a ausência de pressupostos de constituição e de desenvolvimento válido e regular do processo, com fundamento no art. 1º, inciso I, da Lei 8.443/1992 c/c os arts. 169, inciso VI, e 212 do Regimento Interno do TCU;
33.5 dar ciência à Advocacia-Geral da União e à Consultoria Jurídica Adjunta ao Comando do Exército que a utilização dos serviços advocatícios de seu corpo técnico para defender agente público, civil ou militar, em processo administrativo de tomada de contas especial, quando em apuração de atos supostamente praticados com ilegalidades ou contrários aos interesses do poder público, tendo em conta o caráter personalíssimo de sua responsabilização e o fim pretendido de ressarcir os cofres públicos da União, contraria os dispositivos correlatos previstos na Constituição Federal de 1988, na Lei Complementar 73/1993, na Lei 13.327/2016 e na Lei 9.028/1995, bem como a jurisprudência do Superior Tribunal de Justiça e desta Corte de Contas; e
33.6. enviar cópia do acórdão que vier a ser proferido ao Comando do Exército, ao Departamento Nacional de Infraestrutura de Transportes e aos responsáveis para ciência, informando que a deliberação, acompanhada do relatório e voto que a fundamentarem, estará disponível para consulta no endereço www.tcu.gov.br/acordaos, além de esclarecer que, caso requerido, o TCU poderá fornecer as correspondentes cópias, em mídia impressa."
11.	O corpo diretivo da SecexTCE (peças 66 e 67) , por sua vez, embora tenha concordado com as análises empreendidas pelo AUFC acerca da responsabilização pelo débito apurado neste processo, discordou da preliminar de prescrição, tendo em vista que "a jurisprudência sólida atual do Tribunal de Contas da União ainda é pela imprescritibilidade da pretensão ressarcitória, conforme a Súmula TCU 282" e, ao final, apresentou a seguinte alternativa de encaminhamento para esta TCE:
	a) excluir Luiz Roberval Papa desta relação processual;
	b) rejeitar as alegações de defesa dos Srs. José Maria de Souza e Washington Luiz de Paula, bem como da Fundação Ricardo Franco;
	c) julgar irregulares as contas de José Maria de Souza, Washington Luiz de Paula e da Fundação Ricardo Franco, condenando-os, solidariamente, ao ressarcimento de débito original de R$ 60.000,00.
12.	Após essas manifestações da unidade técnica, a Fundação Ricardo Franco anexou nova documentação aos autos (peças 67 a 69) que demonstra ter ocorrido sua extinção, nos termos de sentença judicial proferida em processo em trâmite no Tribunal de Justiça do Estado Rio de Janeiro.
13.	O Ministério Público junto a este Tribunal, representado neste feito pelo Subprocurador-Geral Paulo Soares Bugarin, divergiu das propostas de encaminhamento sugeridas pela unidade técnica, pois entendeu que a responsabilidade pelo débito detectado neste processo deve recair exclusivamente na Fundação Ricardo Franco.
14.	Transcrevo a seguir trecho do parecer do Parquet que contempla a argumentação que embasou o encaminhamento sugerido (peça 70, pp. 2 e 3) :  
"13. Superada essa questão preliminar, peço vênias para divergir da proposta de encaminhamento sugerida pela unidade técnica.
14. O primeiro ponto de discordância diz respeito à responsabilidade do Sr. José Maria de Souza, ordenador de despesas do Departamento de Engenharia e Construção do Exército, sobre o prejuízo ora apurado.
15. Conforme ressai dos autos, o agente atuou ordenando os pagamentos em favor da Fundação Ricardo Franco, os quais apenas ocorreram após o devido atesto realizado pelo fiscal do contrato. A meu ver, não se mostra razoável o entendimento de que caberia ao ordenador de despesas proceder a uma checagem prévia de todos os produtos entregues antes de autorizar os respectivos pagamentos, de forma que não lhe cabe a responsabilidade pelo pagamento de serviço cuja contraprestação não se efetivou.
16. Tal entendimento está em consonância com a jurisprudência desta Corte, segundo a qual a responsabilidade pelo débito por pagamento de serviços não executados, mas atestados, deve recair sobre os agentes que têm o dever de fiscalizar o contrato e atestar a execução das despesas, e não sobre a autoridade que ordenou o pagamento (Acórdão 929/2019-TCU-Plenário) . Por conseguinte, entendo que as alegações de defesa do Sr. José Maria de Souza devem ser acolhidas e suas contas julgadas regulares.
17. No que concerne às alegações de defesa apresentadas pelo Sr. Washington Luiz de Paula, que atuou como fiscal do contrato em tela, reputo que merece guarida o seu argumento de que o longo lapso temporal havido entre a ocorrência da irregularidade e o seu primeiro chamamento aos autos trouxe prejuízo ao exercício do contraditório e ampla defesa neste caso.
18. Como se vê, a irregularidade em questão se deu no ano de 2005, mas a primeira notificação do Sr. Washington Luiz de Paula ocorreu quando a TCE já tramitava neste Tribunal, após o transcurso de mais de quinze anos, de forma que, com fundamento no art. 6º, inciso II, c/c o art. 19 da Instrução Normativa-TCU 71/2012, a TCE pode ser arquivada em relação aos atos inquinados a esse responsável.
19. Cumpre esclarecer que não desconheço o entendimento desta Corte de que o prejuízo à ampla defesa e ao contraditório decorrente da citação tardia deve ser efetivamente demonstrado pelo gestor por meio da indicação do obstáculo ou dificuldade concreta que implicou dano à defesa, não sendo suficiente a mera alegação de que o transcurso de tempo a impossibilitou.
20. No caso em tela, reputo que o prejuízo à defesa ficou comprovado, conforme passo a demonstrar.
21. Em suas alegações, o fiscal do contrato aduziu (peça 64, p. 29) :
'29.22 Para a elaboração do programa de desenvolvimento de comunidades indígenas, na sua essência de natureza intelectual, o baixo valor previsto, de R$ 60.000,00, contemplava apenas os gastos com locação de equipamentos, diárias, passagens e hospedagens da equipe técnica do Centran responsável pelo levantamento dos dados e estudos de campo nas comunidades indígenas, para posterior elaboração do programa nos escritórios.
29.23 Houve o desembolso financeiro, antecipadamente, pela fundação, para custeio dos gastos com passagens aéreas, hospedagens, locação de equipamentos de processamento de dados e locação de automóveis, necessários aos levantamentos de dados e pesquisa de campo para elaboração e consolidação dos dados, estudos de natureza técnica-intelectual, os quais seriam realizados no escritório do Centran no Rio de Janeiro.
29.24 Os demais serviços de locação de equipamento e mobilização da equipe foram efetivamente realizados, no entanto, na ocasião, a Funai, única responsável pela inexecução do programa, não permitiu a entrada dos técnicos do Centran.'
22. Tal linha de argumentação, que visa demonstrar que o desembolso da parcela de R$ 60.000,00 se deu para custear despesas realmente incorridas pela Fundação Ricardo Franco, foi rechaçada pela unidade técnica, uma vez que o Sr. Washington Luiz de Paula não juntou aos autos os comprovantes de viagens, pagamento de diárias ou outros documentos hábeis a demonstrar a real realização dessas despesas. No meu entender, não se mostra razoável exigir que o gestor apresente tal documentação após o decurso de mais de uma década da realização da contratação. Exatamente por conta desse tipo de situação, a jurisprudência do TCU se consolidou no sentido de considerar inviável o prosseguimento do exame de processos em que o longo decurso de tempo incapacita os responsáveis de exercerem adequadamente sua defesa, bem como os órgãos de controle de perquirirem os fatos.
23. Assim, e tendo em vista que o valor dos serviços pagos e não realizados são de baixa materialidade quando comparados ao valor total do contrato (apenas 3% do montante) , reputo adequado o arquivamento do feito no que se refere ao Sr. Washington Luiz de Paula, ante o prejuízo do exercício do contraditório e ampla defesa.
24. Por fim, deixo consignado que a extinção da Fundação Ricardo Franco não impede o julgamento de suas contas como irregulares e a sua condenação ao ressarcimento de débito, uma vez que a extinção da entidade ocorreu após a apresentação das alegações de defesa, de forma que se considera válida a sua citação e satisfeito o princípio do contraditório e ampla defesa. Caberá à entidade sucessora da Fundação Ricardo Franco responder pelo ressarcimento ao erário, dada a sua natureza indenizatória, até o limite do patrimônio que lhe foi transferido."
É o Relatório.

Marcos Vinicius Domingos da Silva (OAB/RJ 17.4548).

Subprocurador-Geral Paulo Soares Bugarin.

TOMADA DE CONTAS ESPECIAL INSTAURADA EM ATENDIMENTO AO ACÓRDÃO 640/2015-PLENÁRIO (SIGILOSO). PAGAMENTO POR ESTUDOS NÃO REALIZADOS. CITAÇÃO. A RESPONSABILIDADE PELO SUPERFATURAMENTO DECORRENTE DE MEDIÇÕES EQUIVOCADAS RECAI NO FISCAL DA OBRA QUE ATESTOU A EXECUÇÃO DE SERVIÇOS NÃO IMPLEMENTADOS E NA ENTIDADE QUE RECEBEU RECURSOS PÚBLICOS SEM A CORRESPONDENTE CONTRAPRESTAÇÃO DE SERVIÇOS. ACOLHIMENTO DA DEFESA APRESENTADA PELO ORDENADOR DE DESPESAS. REJEIÇÃO DAS ALEGAÇÕES DA ENTIDADE E DO FISCAL DO CONTRATO, COM JULGAMENTO PELA IRREGULARIDADE DE SUAS CONTAS, CONDENAÇÃO EM DÉBITO E APLICAÇÃO DE MULTA.

TOMADA DE CONTAS ESPECIAL (TCE)

Secretaria de Controle Externo de Tomada de Contas Especial (SecexTCE).

Em exame a Tomada de Contas Especial instaurada pelo Departamento Nacional de Infraestrutura de Transportes - Dnit em desfavor dos Srs. José Maria de Souza e Luiz Roberval Papa, ordenadores de despesas do Departamento de Engenharia e Construção do Exército - DEC, respectivamente nas gestões de 1º/08/2005 a 16/04/2006 e de 17/04 a 12/06/2006, tendo por fundamento a execução parcial do objeto previsto na Portaria Dnit 1.082, de 14/9/2005 (peça 3, pp. 638 a 640) . 
2.	Mencionada Portaria autorizou o Departamento de Engenharia e Construção - DEC a executar serviços referentes à elaboração do Plano Básico Ambiental - PBA e ao fornecimento de apoio técnico e operacional visando à obtenção de licença de instalação para as obras de implantação da rodovia BR-230/PA, bem como os estudos complementares relacionados às condicionantes da licença prévia emitida pelo Instituto Brasileiro do Meio Ambiente e dos Recursos Naturais Renováveis (Ibama) .
3.	O Plano de Trabalho 30.001.05.01.07.01, vinculado aos termos da Portaria Dnit 1.082, de 14/9/2005, foi celebrado entre o Dnit e o Comando do Exército, por intermédio do Departamento de Engenharia e Construção - DEC, com vigência de julho de 2005 a março de 2006 e, para a sua consecução, a autarquia repassou o valor total de R$ 2.000.000,00 (dois milhões de reais) que contemplou o pagamento por serviços que não teriam sido implementados (peça 3, pp. 638 a 644) .
4.	Esta TCE decorre da disposição constante do subitem 9.9 do Acórdão 640/2015-TCU-Plenário Reservado, prolatado nos autos do TC-Processo 022.244/2010-7, o qual, em síntese, determinou ao Dnit que instaurasse, se fosse o caso, processos de Tomada de Contas Especial em relação a diversos Planos de Trabalho firmados entre aquela autarquia e o DEC, haja vista a constatação de fraudes generalizadas na execução de convênios e instrumentos similares na indigitada organização militar, relatadas naquele processo.
5.	Consoante consta no Relatório de Auditoria 03/2018 (peça 3, pp. 643 e 644) , o controle interno constatou que não foi executada a etapa 11, da meta I, do plano de trabalho em tela, relativa à  "elaboração do Programa de Desenvolvimento de Comunidades Indígenas, baseado no Estudo Etno-Ecológico a ser realizado conforme determinação da FUNAI", apesar de ter ocorrido o pagamento da integralidade dos serviços previstos, sendo que o valor original do débito, em decorrência dessa despesa cuja contraprestação não foi comprovada, foi quantificado em R$ 60.000,00 (sessenta mil reais) .
6.	Para melhor esclarecer as características dos serviços que deixaram de ser implementados, transcrevo trecho do plano de trabalho que detalha as atividades relativas aos "Estudos Socioambientais das Terras Indígenas e Grupos Indígenas situados na área de influência da GR-230/PA e 8R-422/PA" (peça 2, p. 541 a 544) :
"Visando atender o Termo de Referência emitido pela FUNAI para os 'Estudos Sócioambientais das Terras Indígenas e Grupos Indígenas situados na área de influência da BR-230/PA e BR-422/PA', apresentamos o Plano de Trabalho que detalha as atividades, procedimentos e encaminhamentos que estarão sendo desenvolvidos:
 (...) 
ÁREA DE ABRANGÊNCIA DO PROGRAMA 
A área de abrangência do presente estudo é formada por: 
Terra Indígena Arara e Cachoeira Seca 
Localização: A TI Arara tem parte de seus limites com a BR-230/PA e a TI Cachoeira Seca sofre diretamente com a mesma rodovia.
PRINCIPAIS ASPECTOS CIENTÍFICOS DO PROGRAMA 
Este Programa Antropológico estará baseado em 3 frentes de atuação, a saber: 
Estudos antropológicos (caracterização das terras indígenas em seus aspectos, legais, ambientais, etnológicos e socioeconômicos) ;
Estudos ambientais e etnoecológicos das áreas indígenas.
Embora cada uma dessas frentes de atuação possua procedimentos e metodologias especificas, estarão sendo tratadas de forma integrada e interdisciplinar durante todo o tempo de realização do Programa, uma vez que têm o mesmo objetivo comum."
SÍNTESE DO ESCOPO E ATIVIDADES A SEREM DESENVOLVIDAS.
 Estudos antropológicos 
Apresentação sobre a legislação vigente e aplicável. 
Caracterização linguística e cultural dos grupos indígenas.
Diagnostico das comunidades indígenas, incluindo dados demográficos, espaciais e socioeconómicos de sua situação atual. 
Descrição sobre a organização social dos grupos. Estudos sobre a história de cada um destes grupos por meio de fontes bibliográficas, etno-históricas e orais.
Inventário sobre a situação federal das áreas indígenas em questão. 
Detalhamento e revisão da análise documental referente às áreas das Terras Indígenas Arara e Cachoeira Seca.
 Elaboração de quadro descritivo sobre as ações governamentais e não governamentais realizadas junto às comunidades (concluídas e em andamento) . 
Estudo das ações preventivas a serem recomendadas e sua adequação ao escopo da obra. Estudo de recursos naturais
Apresentação sobre a legislação vigente e aplicável. Caracterização ambiental da região e das terras indígenas em particular, incluindo estudos de geologia, relevo, hidrografia, vegetação e fauna.
Estudos Etnoecológicos - as pesquisas serão desenvolvidas seguindo princípios da Etnoecologia, fornecendo subsídios que venham a ser incorporados em Programas de Desenvolvimento Sustentável das comunidades indígenas, visando aprimorar seus mecanismos de autogestão. 
Estudo das ações preventivas a serem recomendadas e sua adequação ao escopo da obra."
7.	No âmbito desta Corte de Contas, a unidade técnica realizou diligência ao Dnit para obter a documentação integrante do plano de trabalho em tela, além de contratos, notas fiscais e outros elementos necessários ao saneamento do processo.
8. 	Após examinar os autos, a SecexTCE promoveu a citação solidária dos Srs. José Maria de Souza, ordenador de despesas do DEC; Washington Luiz de Paula, fiscal de contrato; e da Fundação Ricardo Franco, entidade contratada, ante a inexecução parcial das metas previstas na Portaria Dnit 1.082/2005, haja vista a não elaboração do programa de desenvolvimento de comunidades indígenas baseado em estudos etnoecológicos.
9.	Devidamente notificados, os responsáveis apresentaram suas alegações de defesa que foram acostadas aos autos às peças 48, 49, 51, 61 e 62.
10.	Após a análise dos argumentos apresentados pelos responsáveis citados, o Auditor Federal de Controle Externo, em sua instrução de mérito (peça 64) , concluiu, em síntese:
	a) pela exclusão do Sr. Luiz Roberval Papa do rol de responsáveis desta TCE;
	b) pelo acolhimento parcial das alegações de defesa dos Srs. José Maria de Souza e Washington Luiz de Paula; e
	c) pela rejeição das alegações de defesa apresentadas pela Fundação Ricardo Franco.
11.	Ao final, contudo, acrescentou ter ocorrido a prescrição das pretensões punitiva e ressarcitória desta Corte, uma vez que houve o decurso do prazo quinquenal previsto na Lei 9.873/1999 desde a ocorrência do fato tido como irregular, de tal forma que a proposta de encaminhamento foi no sentido de se arquivar os presentes autos, ante a ausência de pressuposto de constituição e de desenvolvimento válido e regular do processo.
12.	O posicionamento do corpo diretivo da SecexTCE (peças 65 e 66) , por sua vez, foi no sentido de se considerar a imprescritibilidade da pretensão ressarcitória, tendo em vista a jurisprudência majoritária do TCU, tendo sido apresentada a seguinte alternativa de encaminhamento para esta TCE:
	a) excluir o Sr. Luiz Roberval Papa desta relação processual;
	b) rejeitar as alegações de defesa dos Srs. José Maria de Souza e Washington Luiz de Paula e da Fundação Ricardo Franco;
	c) julgar irregulares as contas dos Srs. José Maria de Souza e Washington Luiz de Paula, bem como da Fundação Ricardo Franco, condenando os responsáveis solidariamente ao ressarcimento de débito de R$ 60.000,00.
13.	Após essas manifestações da unidade técnica, a Fundação Ricardo Franco anexou nova documentação aos autos (peças 67 a 69) que demonstra ter ocorrido sua extinção, nos termos de sentença judicial proferida em processo em trâmite no Tribunal de Justiça do Estado Rio de Janeiro.
14.	O Ministério Público junto a este Tribunal, representado neste feito pelo Subprocurador-Geral Paulo Soares Bugarin, divergiu das propostas de encaminhamento sugeridas pela unidade técnica, pois entendeu que a responsabilidade pelo débito detectado neste processo deve recair exclusivamente na Fundação Ricardo Franco.
15.	O Parquet, além de endossar a proposta de se considerar o débito em questão imprescritível, afastou a responsabilidade do Sr. José Maria de Souza, por considerar que a jurisprudência majoritária desta Corte é no sentido de que a responsabilidade pelo débito por pagamento de serviços não executados, mas atestados, deve recair sobre os agentes que têm o dever de fiscalizar o contrato e atestar a execução das despesas, e não sobre a autoridade que ordenou o pagamento; ponderou, ainda, quanto ao Sr. Washington Luiz de Paula, que, como sua primeira notificação ocorreu quando a TCE já tramitava neste Tribunal e após o transcurso de mais de quinze anos desde a ocorrência da irregularidade em questão, esta TCE pode ser arquivada em relação aos atos inquinados a esse responsável, com fundamento no art. 6º, inciso II, c/c o art. 19 da Instrução Normativa-TCU 71/2012. 
16.	Após resumir as principais questões abordadas no caso concreto e explicitar o conteúdo dos pareceres acostados aos autos, passo a examinar o mérito desta Tomada de Contas Especial. 
II
Da análise da prescrição segundo a Resolução/TCU 344/2022
17.	Especificamente no tocante à questão da prescrição das pretensões punitiva e ressarcitória desta Corte de Contas, que foi abordada tanto na instrução da unidade técnica quanto no parecer do MPTCU, importante explicitar que o Tribunal, na Sessão Plenária extraordinária de 11/10/2022, proferiu o Acórdão 2285/2022, nos autos do TC-Processo 008.702/2022-5, de relatoria do Ministro Antonio Anastasia, por meio do qual foi aprovada a Resolução/TCU 344/2022, que regulamenta, no âmbito do TCU, as prescrições retrocitadas, observando-se as disposições da Lei 9.873/1999, na forma aplicada pelo Supremo Tribunal Federal, em especial a Ação Direta de Inconstitucionalidade 5509. 
18.	 Dessa forma, a novel Resolução/TCU 344/2022 marca a mudança jurisprudencial do TCU para adotar doravante nos processos de controle externo a prescrição quinquenal e a intercorrente de que trata a Lei 9.873/1999, deixando na história  jurisprudencial referenciais do entendimento pretérito da Corte de Contas configurados nas teses da imprescritibilidade do dano causado ao erário e da prescrição decenal da pretensão punitiva do TCU, respectivamente fundadas no Enunciado 282 da Súmula de Jurisprudência do TCU e no Acórdão 1441/2016-TCU-Plenário (relator Min. Benjamin Zymler, redator Min. Walton Alencar) . 
19.	Passo, então, a examinar a prescrição sobre a égide da novel Resolução/TCU 344/2022.
20.	Segundo o art. 4º, inciso IV, da Resolução/TCU 344/2022, o início da contagem do prazo prescricional das pretensões ressarcitória e punitiva do TCU ocorre da data de conhecimento da irregularidade ou dano, quando constatados em fiscalização realizada pelo Tribunal.
21.	Em alinhamento com esse dispositivo normativo, no caso concreto que ora se analisa,  deve-se levar em consideração o teor do Acórdão 640/2015-TCU-Plenário, proferido em sede de Relatório de Auditoria (TC Processo 022.244/2010-7) , que, em seu subitem 9.9.1, determinou que fossem adotadas "as medidas previstas nas normas aplicáveis à gestão e ao controle dos convênios, bem como outras que se fizerem necessárias, para regularizar a situação de todos os planos de trabalho identificados no relatório constante da peça 375".
22.	Ressalte-se que o objeto da aludida fiscalização foram convênios firmados entre o Comando do Exército, tendo o Instituto Militar de Engenharia - IME como unidade executora, e o Departamento Nacional de Infraestrutura de Transportes, tendo sido constatada a existência de um sofisticado esquema de desvio de verbas que envolvia o DEC e a Fundação Ricardo Franco.
23.	Destarte, a data de prolação do Acórdão 640/2015-TCU-Plenário (25/3/2015) marca o início da contagem do prazo prescricional, pois representa o marco temporal em que o TCU passou a ter conhecimento de indícios de irregularidade na execução de vários planos de trabalho celebrados entre o Dnit e o Comando do Exército, e a partir desse momento o Plano de Trabalho 30.001.05.01.07.01 passou a ser objeto de análise, o que culminou na instauração desta TCE.
24.	Após o início da contagem do prazo prescricional das pretensões ressarcitória e punitiva do TCU, teremos alguns eventos processuais que configuram causas interruptivas da prescrição, nos termos do art. 5º, incisos I e II, da aludida Resolução, consoante detalhado no quadro a seguir:
	ATOS
	DATA
	PEÇA/Páginas (p.) 

	Recebimento do Ofício 0348/2015-TCU/SecexDefesa que informou o Dnit acerca do teor do Acórdão 640/2015-TCU-Plenário.
	28/05/2015
	2, p. 3

	Termo de abertura de processo de Tomada de Contas PLANO DE TRABALHO 30.001.05.01.07.01 - Comando do Exército/DEC
	20/08/2015
	2, p. 1

	Ofício 23.219/DPPCE/DP/SFC/CGU-PR, por meio do qual a CGU prorrogou o prazo até 30/01/2016 para a remessa da TCE para o controle interno.
	06/10/2015
	2, p. 258

	Edital de notificação do Sr. José Maria de Souza para apresentação de defesa perante a Comissão de Tomada de Contas Especial.
	06/04/2016
	2, p. 380

	Relatório de TCE 01/2016. 
	30/04/2016
	2, p. 388 a 399 

	Parecer 02/2017/TCE/AUDINT/DNIT sugerindo a remessa dos autos ao Ministério da Transparência e Fiscalização e Controladoria-Geral da União, para fins de análise e certificação. 
	06/02/2017
	3, p. 638 a 641

	Certificado de Auditoria 003/2018
	03/01/2018
	4, p. 3

	Parecer do Dirigente do Controle Interno 003/2018
	11/01/2018
	4, p. 5

	Pronunciamento do Ministro de Estado dos Transportes, Portos e Aviação Civil.
	22/02/2018
	4, p. 15

	Ofício de Diligência 3151/2018-TCU/Secex-TCE ao Dnit, objetivando obtenção de documentação necessária ao saneamento dos autos, com AR datado de 12/12/2018 (peça 11) . 
	22/11/2018
	10

	Despacho do Relator concedendo nova dilação do prazo para o atendimento ao Ofício 3.151/2018/SECEX-TCE até o dia 2/4/2019.
	12/02/2019
	16

	Ofício 23737/2019/ACE/DG/DNIT encaminhando a documentação solicitada pelo TCU em cumprimento à diligência realizada. 
	02/04/2019
	17

	Novos elementos comprobatórios/evidências anexados aos autos. 
	08/06/2020
	20 e 21

	Ofício 29363/2020-TCU/Seproc para citação da Fundação Ricardo Franco, com AR datado de 10/07/2020 (peça 43) .
	15/06/2020
	30

	Ofício 29361/2020-TCU/Seproc para citação do Sr. José Maria de Souza, com AR datado de 07/07/2020 (peça 36) .
	15/06/2020
	32

	Ofício 57558/2020/Seproc para citação da Washington Luiz de Paula, com AR datado de 28/10/2020 (peça 55) .
	15/10/2020
	53

	Instrução de mérito da SecexTCE, seguida do pronunciamento do diretor e do secretário-substituto da SecexTCE, nas três datas indicadas respectivamente.
	30/03/2022
31/03/2021
31/03/2021
	64
65
66

	Parecer do Ministério Público, representado pelo Subprocurador-Geral Paulo Soares Bugarin.
	25/02/2022
	70

25.	Com base nas causas interruptivas acima enunciadas, pode-se concluir que não houve no presente caso a prescrição quinquenal das pretensões ressarcitória e punitiva fundada em decisão do TCU, à luz do previsto no art. 2º da Resolução/TCU 344/2022.
26.	Acrescente-se que também não houve a ocorrência da prescrição intercorrente (trienal) de que trata o art. 8º da referida norma.
III
Da exclusão do Sr. Luiz Roberval Papa do rol de responsáveis.
27. 	Primeiramente, cumpre destacar que o Sr. Luiz Roberval Papa atuou como ordenador de despesas do Departamento de Engenharia e Construção do Exército - DEC no período de 17/04 a 12/06/2006, enquanto o Plano de Trabalho 30.001.05.01.07, vinculado aos termos da Portaria Dnit 1.082, de 14/9/2005, teve vigência de julho de 2005 a março de 2006.
28.	Acrescente-se que os pagamentos questionados nestes autos, decorrentes de serviços que não foram prestados, ocorreram em 2005, não alcançando, portanto, a gestão do aludido responsável. 
29.	Diante desse contexto, correto o entendimento da Unidade Técnica e do MP/TCU de afastar a responsabilidade do Sr. Luiz Roberval Papa no âmbito destes autos, ante a falta de participação na cadeia causal do evento danoso, razão pela qual deve ter seu nome excluído do rol de responsáveis desta TCE.
IV
Da responsabilização no superfaturamento por quantidade.
30.	Segundo o Roteiro de Auditoria de Obras Públicas, aprovado pela Portaria/Segecex 33, de 7/12/2012, o superfaturamento por quantidade, que envolve os dois tipos de pagamento por serviços em duplicidade e por serviços não executados, está associado ao dano ao erário decorrente de cada medição equivocada que contemplou o atesto de execução de serviços em quantidades maiores do que aquelas que efetivamente foram implementadas.
31.	Acrescente-se que a jurisprudência deste Tribunal é no sentido de que a atestação se reveste de extrema importância na gestão das verbas federais, sendo considerada irregularidade grave, passível de responsabilização em débito, o ato de liquidar uma despesa (atestá-la) , sem a comprovação da efetiva entrega do bem ou serviço contratado. Precedentes (Jurisprudência Selecionada) :
 (Acórdão 1183/2012-TCU-Plenário, rel. Ministro-Substituto André Luís de Carvalho) 
"O atesto de serviços em quantitativos acima do previsto, em desconformidade com o projeto, sem a apresentação de justificativa, ocasiona responsabilização dos fiscais do contrato que praticaram o ato."
 (Acórdão 5848/2013-TCU-Primeira Câmara, rel. Ministra Ana Arraes) 
"A atestação é condição prévia essencial ao pagamento do serviço, pois representa a confirmação, pelo contratante, de que o objeto foi integralmente atendido nos termos acordados, sendo irregular o pagamento de serviço medido por parâmetro dissonante daquele estipulado em contrato." (grifo acrescido) 
 (Acórdão 6145/2020-TCU-Segunda Câmara, de minha Relatoria) 
"O atesto de despesa efetuado sem a efetiva verificação do direito do contratado ao crédito é ato grave, sujeitando o responsável ao ressarcimento de eventual prejuízo ao erário, porquanto dá margem à ocorrência de pagamentos sem a devida contraprestação por parte do credor".
 (Acórdão 2146/2021-TCU-Plenário, rel. Ministro Augusto Nardes) 
"O dever de observância à hierarquia não elide a responsabilidade de servidor público pela prática de irregularidades decorrentes do cumprimento de ordens manifestamente ilegais, a exemplo do atesto em notas fiscais sem a efetiva entrega dos bens adquiridos ou serviços prestados."
32.	Retornando ao caso concreto, é importante destacar que o débito detectado decorre do atesto de medições com quantidades não executadas de serviços e atividades relativos a estudos etnoecológicos previstos, que serviriam como subsídio para a elaboração do Programa de Desenvolvimentos de Comunidades Indígenas.
33.	Compulsando os boletins de medição acostados aos autos (peça 21, p. 8, 13 a 15, 20 e 21) , verifico que neles consta atesto com a assinatura do Sr. Washington Luiz de Paula e sua declaração de que foram executados todos estudos e serviços discriminados nas notas fiscais apresentadas pela entidade contratada. 
34.	Acrescente-se que a própria Fundação Ricardo Franco, em suas alegações de defesa, assumiu que não executou os serviços e atividades ora questionados, apesar de ter recebido o valor integral pactuado no plano de trabalho (peça 51, p. 4) :
"19. Como já dito, a [Fundação Ricardo Franco] FRF foi usada como instrumento para prática de atos ilícitos. Depreende-se desse contexto que o produto da etapa 11, da meta I do plano de trabalho não foi entregue, tendo em vista que, em suma, não houve autorização prévia da Fundação Nacional do Índio (Funai) para a realização dos estudos etnoecológicos necessários à elaboração do programa de desenvolvimento das comunidades indígenas envolvidas." (grifos acrescidos) 
35.	Destarte, resta comprovado o nexo de causalidade entre a conduta irregular do Sr. Washington Luiz de Paula e o débito detectado nos autos, pois havia serviços e atividades não executados que constaram nas notas fiscais como finalizados e que, mediante a confrontação com o cronograma de execução física do contrato, deveriam constar nos boletins de medição como não implementados, evitando-se, dessa forma, o pagamento da integralidade dos valores explicitados nas notas fiscais apresentadas.
36.	Demonstrada a responsabilidade do Sr. Washington Luiz de Paula no evento danoso, entendo, conforme apontado pelo corpo diretivo da Secex/TCE, que cumpre julgar irregulares suas contas, imputando-se-lhe o débito em foco. Cabível, ainda, diante da gravidade dos fatos narrados, a aplicação da penalidade pecuniária insculpida no art. 57 da Lei 8.443/1992, dada a reprovabilidade de sua conduta que constitui grave inobservância do dever de cuidado no trato com a coisa pública, revelando a existência de culpa grave, uma vez que se distancia do que seria esperado de um administrador minimamente diligente, o que caracteriza erro grosseiro a que alude o art. 28 do Decreto-lei 4.657/1942 (v.g. Acórdão 7685/2022-TCU-Primeira Câmara, rel. Min. Benjamin Zymler; Acórdão 2012/2022-TCU-Segunda Câmara, rel. Min. Antonio Anastasia; Acórdão 1643/2022-TCU-Segunda Câmara, rel. Min. Bruno Dantas, dentre outros) .
37.	Ressalto ainda, quanto à Fundação Ricardo Franco, que sua responsabilidade de ressarcir o prejuízo em foco decorre do fato de ter recebido pagamentos pela elaboração de estudos etnoecológicos que, conforme a própria entidade admitiu, não foram efetivados.
38.	Quanto ao afastamento da responsabilização do Sr. José Maria de Souza, manifesto minha anuência ao posicionamento do Parquet, pois considero que, como ordenador de despesas, diante do atesto do fiscal do contrato em boletins de medição que informavam a plena implementação do que havia sido pactuado, foi induzido a acreditar que os itens especificados nas notas fiscais tinham sido, de fato, todos implementados em sua integralidade, de tal forma que restou justificado o seu ato de liberar a realização dos pagamentos ora questionados, relativos ao Plano de Trabalho 30.001.05.01.07.01.
39.	Nesse caso, é razoável admitir que as cautelas possíveis de serem adotadas pelo ordenador de despesas seriam aquelas de caráter formal, relacionadas à conferência dos valores a pagar, da regularidade do documento fiscal e, principalmente, da verificação atinente à atestação da realização dos serviços nos documentos fiscais e boletins de medição, por exemplo. 
40.	Diante dessas circunstâncias, considero que não se poderia exigir do ordenador de despesas que realizasse outras verificações ou cautelas além daquelas já adotadas. Em alinhamento a esse entendimento trago à baila os seguintes enunciados da jurisprudência desta Corte de Contas: 
 (Acórdão 929/2019-TCU-Plenário, rel. Min. Benjamin Zymler) 
"A responsabilidade pelo débito por pagamento de serviços não executados, mas atestados, deve recair sobre os agentes que têm o dever de fiscalizar o contrato e atestar a execução das despesas, e não sobre a autoridade que ordenou o pagamento."
 (Acórdão 1554/2014-TCU-Segunda Câmara, rel. Min. Ana Arraes) 
"O pagamento efetuado com base na atestação de despesas exime de responsabilidade a autoridade que ordenou seu pagamento, salvo nos casos em que seja comprovado seu conhecimento de irregularidades."
 (Acórdão 2539/2009-TCU-Primeira Câmara, rel. Min. Walton Alencar Rodrigues) 
"A liquidação irregular da despesa conduz à responsabilização solidária da empresa beneficiária e do agente público encarregado do recebimento dos serviços contratados e indevidamente prestados."
 (Acórdão 2373/2008-TCU-Segunda Câmara, rel. Min. Aroldo Cedraz) 
"O fiscal de contrato não exerce as suas atribuições por delegação de competência dada pelo gestor, elas são exercidas por força do próprio cargo que ocupa ou em razão de contrato firmado para essa finalidade. Na hipótese de haver fiscal devidamente capacitado, a responsabilização do gestor municipal ou do secretário de obras somente é possível quando ficar demonstrado que tomaram ciência de irregularidades e não adotaram providências com o objetivo de corrigi-las ou por culpa in vigilando ou in elegendo devidamente comprovada."
41.	Não havendo, portanto, como atrelar a irregularidade que ocasionou o débito apontado neste processo à conduta do Sr. José Maria de Souza como ordenador de despesas, entendo que o melhor encaminhamento para esses autos é excluí-lo do polo passivo da demanda.
V
 Do longo decurso de tempo desde a data de ocorrência do débito
42.	Especificamente no tocante à responsabilização do Sr. Washington Luiz de Paula pelo débito apurado, atinente ao pagamento de serviços que não foram efetivamente executados, controvertem o MP/TCU e a Secex/TCE quanto ao encaminhamento a ser conferido às suas Contas Especiais. 
43.	Enquanto o corpo diretivo da unidade especializada sugere julgar irregulares as contas daquele gestor, o Parquet especializado alvitra arquivar esta TCE, sem julgamento de mérito, por ausência de pressupostos de desenvolvimento válido e regular do processo, face ao longo transcurso temporal entre o fato gerador do débito (exercício de 2005) e a instauração da TCE (agosto de 2015) , bem como da citação levada a efeito por esta Corte (outubro de 2020) .
44.	Como tenho sustentado, a jurisprudência do Tribunal é no sentido de que o mero decurso de tempo não acarreta, por si só, prejuízo à ampla defesa, de modo a ensejar o arquivamento de TCE, uma vez que a circunstância prejudicial ao responsável deve ser efetivamente comprovada. Nesse sentido, menciono os seguintes precedentes (Jurisprudência Selecionada) : 
 (Acórdão 1258/2019-TCU-Plenário, rel. Ministro Bruno Dantas) 
"Conforme a jurisprudência dominante deste Tribunal, à qual me alinho, o art. 6º, inciso II, da IN-TCU 71/2012 não tem aplicação automática nos casos em que se passaram dez anos, ou mais, entre o fato e a citação. Isso porque o mero transcurso do tempo não acarreta, em toda e qualquer situação, prejuízo à racionalidade administrativa, à economia processual, à ampla defesa ou ao contraditório, devendo a configuração de tal prejuízo ser analisada em cada caso concreto."
 (Acórdão 3457/2017-TCU-Segunda Câmara, de minha relatoria) 
"O mero transcurso do tempo não acarreta, em toda e qualquer situação, prejuízo à ampla defesa ou à constituição do contraditório, devendo a configuração de tal prejuízo ser analisada em cada caso concreto, sob pena de violar-se a regra da imprescritibilidade das ações de cobrança de dano ao erário."
 (Acórdão 139/2017-TCU-Plenário, rel. Ministro Bruno Dantas) 
"O longo transcurso de tempo entre a ocorrência da irregularidade e a instauração da tomada de contas especial não implica, automaticamente, sua nulidade. Uma vez instaurada, o largo interregno temporal apenas enseja o julgamento pela iliquidez das contas caso reste comprovado que, por este motivo, tenham sido prejudicados o contraditório e a ampla defesa do responsável."
 (Acórdão 9570/2015-TCU-Segunda Câmara, rel. Ministro Benjamin Zymler) 
"O longo decurso de tempo para instauração da tomada de contas especial não é, por si só, razão suficiente para levar à presunção de prejuízo à ampla defesa e, por consequência, a se considerarem iliquidáveis as contas. Eventual impedimento à plenitude do exercício de defesa, ou mesmo dificuldade na sua realização, deve ser provado, cabendo à parte o ônus dessa evidenciação."
45.	No caso concreto que ora se analisa, há documentação acostada aos autos (notas fiscais, boletos de medição, dentre outros) que comprova a conduta irregular do Sr. Washington Luiz de Paula de atestar a execução da totalidade dos serviços pactuados quando a própria Fundação Ricardo Franco admitiu, no âmbito destes autos, que não foram implementados os estudos etnoecológicos necessários à elaboração do programa de desenvolvimento das comunidades indígenas envolvidas. 
46.	Ademais, não vislumbro possibilidade de a apresentação de documentação referente ao possível desembolso financeiro antecipado que tenha sido efetuado pela Fundação Ricardo Franco (gastos com passagens aéreas, hospedagens, locação de equipamentos de processamento de dados e locação de automóveis, necessários aos levantamentos de dados e pesquisa de campo para elaboração e consolidação dos dados, estudos de natureza técnica-intelectual, os quais teriam sido realizados no escritório do Centran no Rio de Janeiro) venha a repercutir no débito a ser imputado ao Sr. Washington Luiz de Paula.
47.	Nesse sentido, entendo que a conduta esperada do gestor em tela, como fiscal da execução do contrato, era exigir a obtenção de autorização prévia da Fundação Nacional do Índio - Funai para a realização dos estudos etnoecológicos antes de efetuar qualquer tipo de pagamento. 
48.	Cumpre ainda destacar que este processo não é um caso isolado de responsabilização do aludido gestor, tendo sido detectado todo um esquema de desvio de verbas públicas em ajustes pactuados entre o DEC e a Fundação Ricardo Franco, consoante se observa do trecho a seguir transcrito do Voto que proferi e que embasou o Acórdão 9962/2021-TCU-Segunda Câmara:
"22. Como é cediço, este Tribunal, no âmbito do TC-Processo 022.244/2010-7, que cuidou de Auditoria realizada no Instituto Militar de Engenharia com vistas à apuração de fraudes generalizadas havidas naquela Organização Militar em convênios firmados com o DNIT, constatou a existência de um sofisticado esquema de desvio de verbas que contou, de forma ativa, com a participação dos Srs. Paulo Roberto Dias Morales e Washington Luiz de Paula. 
23. Consoante visto naquele outro processo, em março de 2003, o Ministério da Defesa e o Ministério dos Transportes estabeleceram, mediante a Portaria Interministerial 230 MD/MT, mútua cooperação com vistas à realização de trabalhos na área de Engenharia de Transportes e de Pesquisa e Desenvolvimento de tecnologias pertinentes.
24. Para levar a efeito tal cooperação, foram firmados, no ano de 2004, diversos convênios entre o Comando do Exército, tendo o Instituto Militar de Engenharia - IME como unidade executora, e o Departamento Nacional de Infraestrutura de Transportes.
25. No ano de 2005, foi criado o Centro de Excelência em Engenharia de Transportes - CENTRAN, subordinado ao Departamento de Engenharia de Construção, com vistas a atuar como órgão centralizador dos assuntos relacionados à cooperação entre o Ministério da Defesa e o Ministério dos Transportes.
26. Foram instauradas diversas Tomadas de Contas Especiais nas quais ambos os responsáveis tiveram suas contas julgadas irregulares e foram condenados em débito:
	26.1. TC-Processo 008.453/2015-2 (Convênio DNIT/PP 190/2003) : Acórdão 1909/2018-TCU-Plenário; 
	26.2. TC-Processo 011.164/2015-8 (Convênio DNIT/PG 001/2002) : Acórdão 2057/2018-TCU-Plenário;
	26.3. TC-Processo 008.457/2015-8 (Convênio DNIT/PP 211/2004) : Acórdão 1411/2018-TCU-Plenário; 
	26.4. TC-Processo 008.450/2015-3 (Convênio DNIT/PP 207/2004) : Acórdão 1012/2018-TCU-Plenário;
	26.5. TC-Processo 008.442/2015-0 (Convênio DNIT/PG 248/2000) : Acórdão 1658/2018-TCU-Plenário; 
	26.6. TC-Processo 008.449/2015-5 (Convênio DNIT/PP 169/2003) : Acórdão 841/2018-TCU-Plenário.
27.	A sistemática de atuação dos Srs. Paulo Roberto Dias Morales e Washington Luiz de Paula no âmbito das avenças nas quais foram responsabilizados em débito era similar àquela vista neste processo, ou seja, o DEC, em que ambos atuavam, firmava convênio ou instrumento congênere com o DNIT, que subcontratava a execução a outra entidade, in casu, a Fundação Ricardo Franco, que, por sua vez, subcontratava outra empresa ou firma que, supostamente, realizava o objeto ajustado.
28.	Conforme ficou fartamente demonstrado nos diversos processos, os produtos previstos nos Planos de Trabalho eram realizados diretamente por alunos do próprio Instituto Militar de Engenharia, tendo sido criadas várias empresas de fachada que, supostamente, adimpliam as obrigações ajustadas nas respectivas avenças.
29.	As fraudes perpetradas com a finalidade de desvio de verbas ocorriam, em síntese, da seguinte maneira: i) o IME ou o DEC celebravam convênios com o DNIT e subcontratavam o objeto com empresas cujos sócios possuíam ligação familiar com o Sr. Washington Luiz de Paula, militar que atuava como Coordenador Administrativo daqueles ajustes; ii) tais firmas eram contratadas por valores inferiores àqueles repassados pelo DNIT e, em diversas oportunidades, sequer apresentavam qualquer produto ou serviço, que eram elaborados e/ou fornecidos por alunos de doutorado do IME, ou se tratava de informações constantes de bancos de dados públicos, como, por exemplo, o Ibama; iii) as licitações que o IME efetuava com vistas à contratação das empresas cujo quadro societário era ligado ao Sr. Washington Luiz de Paula eram realizadas mediante convite, cujos valores ficavam sempre aquém de R$ 150.000,00, de modo a possibilitar o enquadramento naquela modalidade; e iv) os procedimentos administrativos relativos aos certames que o IME/DEC realizavam eram adotados pelo Sr. Paulo Roberto Dias Morales, que atuava como Coordenador Geral de Convênios.
30.	Toda essa dinâmica contava com a participação ativa dos Srs. Paulo Roberto Dias Morales e Washington Luiz de Paula, os quais foram apontados pelo Ministério Público Militar como sendo os responsáveis pela adoção de procedimentos jurídicos necessários para conferir aparência de legalidade à aplicação dos recursos conveniados." (grifos acrescidos) 
49.	Dito isso, tendo em vista que, no caso em exame, não há evidências de que o decurso do tempo até a citação do responsável por este Tribunal tenha prejudicado seu direito de defesa, afasto a preliminar aventada pelo Parquet especializado e acolho a análise levada a efeito pela Secex/TCE, no que diz respeito a este assunto.
VI
Da extinção da Fundação Ricardo Franco
50.	Na documentação acostada aos autos pela Fundação Ricardo Franco, a título de novos elementos comprobatórios (peças 68 e 69) , após a instrução de mérito da unidade técnica desta Corte de Contas, consta sentença judicial proferida pela Justiça Estadual do Rio de Janeiro, nos seguintes termos (peça 68, p.3) :
"JULGO PROCEDENTE o pedido para declarar extinta a FUNDAÇÃO RICARDO FRANCO, com o cancelamento definitivo de sua inscrição no Cadastro Nacional de Pessoas Jurídicas do Ministério da Fazenda, devendo os seus bens serem destinados à outra Fundação, de finalidade análoga, a ser indicada pelo Ministério Público do Estado do Rio de Janeiro. em Dito isso, tendo em vista que, no caso em exame, não há evidências de que o decurso do tempo até a citação do responsável."
51.	Ocorre que não é possível afirmar que a entidade se encontra extinta. Conforme o disposto no Código Civil, a pessoa jurídica fica extinta após a sua dissolução, a sua liquidação, com a realização de pagamento do passivo e partilhamento do ativo remanescente entre os sócios, e somente depois de averbada a Ata da Assembleia Geral que aprovar as contas finais apresentadas pelo liquidante (arts. 51, 1.033, 1.044, 1.087, 1.102, 1.108 e 1.109 da Lei 10.406/2002) .
52.	Assim, em consulta realizada por minha assessoria, restou constatado que sequer ocorreu a "baixa" da Fundação Ricardo Franco no Sistema CPF/CNPJ da Receita Federal, de tal forma que a aludida pessoa jurídica continua constando como "ativa" em sua situação cadastral, não havendo elementos que comprovem que ela tenha sido efetivamente extinta nos termos do art. 51 do Código Civil:
"Art. 51. Nos casos de dissolução da pessoa jurídica ou cassada a autorização para seu funcionamento, ela subsistirá para os fins de liquidação, até que esta se conclua.
§ 1º Far-se-á, no registro onde a pessoa jurídica estiver inscrita, a averbação de sua dissolução.
§ 2º As disposições para a liquidação das sociedades aplicam-se, no que couber, às demais pessoas jurídicas de direito privado.
§ 3º Encerrada a liquidação, promover-se-á o cancelamento da inscrição da pessoa jurídica."
53.	Ressalto que mesmo que a aludida fundação se encontrasse em situação de "baixada" no sistema CNPJ, seria possível responsabilizá-la no âmbito desta Corte de Contas, consoante o seguinte Enunciado obtido da Jurisprudência Selecionada deste Tribunal:
 (Acórdão 1512/2015-TCU-Primeira Câmara, rel. Min. Bruno Dantas) 
"A situação de 'baixa' de empresa no Sistema CNPJ da Receita Federal não indica, necessariamente, o fim da personalidade jurídica, que somente ocorre após a liquidação da sociedade e o cancelamento de sua inscrição no órgão competente (art. 51 do Código Civil) . Na ausência de provas de sua liquidação, a pessoa jurídica pode ser responsabilizada pelo TCU." (grifo acrescido) 
54.	Ademais, como no teor da sentença de extinção consta que os bens da Fundação Ricardo Franco devem ser destinados à outra Fundação, de finalidade análoga, a ser indicada pelo Ministério Público do Estado do Rio de Janeiro, subsiste a responsabilidade da eventual sucessora, que deve responder pelo débito imputado no âmbito destes autos. 
55.	Esse tem sido o entendimento da jurisprudência deste Tribunal, conforme se observa da transcrição a seguir do trecho do voto do Ministro-Substituto André Luís de Carvalho que embasou o Acórdão 1795/2022-TCU-Segunda Câmara:
"14. De todo modo, em sintonia com a jurisprudência firmada pelo TCU a partir, por exemplo, dos Acórdãos 664/2018, 12.145/2018 e 4.585/2021, da 2ª Câmara, além dos Acórdãos 7.300/2020 e 13.414/2020, da 1ª Câmara, subsistiria a responsabilidade da FUB como sucessora da extinta FGI, pois, nos termos do art. 5º, I e VIII, da Lei n.º 8.443, de 1992, a jurisdição do TCU abrange os sucessores dos administradores e responsáveis por recursos públicos até o limite do valor do patrimônio transferido e, a despeito da atual falta de efetiva liquidação do patrimônio da FUBRA, a decisão proferida no juízo cível já teria identificado a FUB como verdadeira destinatária do patrimônio dessa extinta fundação, como argumentado, inclusive, pela defesa da referida fundação.
15.  Ao discorrer, contudo, sobre a suscitada alegação de ausência de responsabilização no aludido Relatório de Demandas Especiais 00190.014992/2008-28-F lavrado pela Controladoria-Geral da União, a Secex-TCE assinalou a inexistência de qualquer afirmação pelo afastamento das aludidas responsabilidades no mencionado relatório.
16. Bem se vê que, em sintonia, entre outros, com os Acórdãos 1.194/2009 e 3.991/2015, da 1ª Câmara, os Acórdãos 27/2004, 6.235/2013 e 3.223/2017, da 2ª Câmara, e os Acórdãos 11/1997 e 997/2015, do Plenário, a jurisprudência do TCU estaria firmada no sentido da pessoal responsabilidade do gestor pela comprovação da boa e regular aplicação dos recursos federais recebidos mediante convênio ou instrumentos congêneres, submetendo todo aquele que administra os recursos públicos ao dever de demonstrar o correto emprego dos valores federais, nos termos do art. 70, parágrafo único, da Constituição de 1988 e do art. 93 do Decreto-Lei nº 200, de 1967, sem prejuízo de, por analogia à Súmula  286 do TCU, a pessoa jurídica de direito privado também responder como destinatária dos recursos inerentes ao aludido convênio, nos termos do art. 16, § 2º, b, da Lei n.º 8.443, de 1992, em solidariedade com os respectivos administradores, pelo dano causado ao erário ante a ausência de efetiva comprovação da boa aplicação desses recursos públicos.
17. Por conseguinte, diante, especialmente, da não comprovação do nexo causal entre os valores federais repassados e os dispêndios supostamente incorridos no aludido convênio, a ausência de elementos suficientes para demonstrar a boa e regular aplicação dos aludidos recursos federais resultou na confirmação da presunção legal de dano ao erário a partir da irregular aplicação de recursos federais do FNDCT e, assim, subsistiria a responsabilidade da FUB, além de Edeijavá Rodrigues Lira, Aiporê Rodrigues de Moraes e Paulo Celso dos Reis Gomes, como então diretores-presidentes, sobre o correspondente débito."
 (grifo acrescido) 
56.	Por todo o exposto, anuo ao entendimento do Parquet no sentido de que "a extinção da Fundação Ricardo Franco não impede o julgamento de suas contas como irregulares e a sua condenação ao ressarcimento de débito, uma vez que a extinção da entidade ocorreu após a apresentação das alegações de defesa, de forma que se considera válida a sua citação e satisfeito o princípio do contraditório e ampla defesa."
VII
 Da atuação da Advocacia-Geral da União em defesa de militar das Forças Armadas
57.	Em sua instrução de mérito (peça 64) o Auditor Federal de Controle Externo apontou que houve utilização de membro da Advocacia-Geral da União - AGU para a defesa de militar das Forças Armadas, no caso o Sr. José Maria de Souza, Coronel da Reserva do Exército Brasileiro, o que representaria descumprimento dos dispositivos da Lei Complementar 73/1993 e das Leis 13.327/2016 e 9.028/1995, bem como afronta às jurisprudências do Superior Tribunal de Justiça e deste Tribunal.
58.	Especificamente no tocante à representação legal para defesa de gestores em processos deste Tribunal, destaco que tanto no caso de utilização de advogados do quadro de estatais atuando em favor de dirigentes e de gestores daquelas empresas, quanto na atuação de membros da AGU na defesa de gestores públicos e militares, o posicionamento desta Corte de Contas tem sido favorável à mencionada representação legal, desde que sempre preservado o  interesse público ou o interesse da estatal e o ato em questão tenha sido praticado em estrito cumprimento de dever constitucional, legal ou regulamentar.
59.	No caso em tela, convém salientar que a atuação da Advocacia-Geral da União na defesa do Sr. José Maria de Souza, militar e vinculado ao Comando do Exército, foi suscitada pela Unidade Técnica a lattere, uma vez que não é objeto desta TCE avaliar referida atuação, não tendo havido qualquer chamamento da AGU para se manifestar a esse respeito. 
60.	Ademais, considerando que os fatos imputados ao aludido responsável não configuram ilegalidade manifesta nem mesmo atuação contrária ao interesse público, mas resultantes de atuação rotineira no cotidiano dos órgãos militares em que prestava serviço, cuja responsabilidade foi inclusive afastada conforme relatado nos itens 38 a 41 acima, entendo desnecessária a expedição de ciência à AGU e à Consultoria Jurídica Adjunta ao Comando do Exército.
VIII 
 Considerações Finais
61.	Conclusivamente, as contas do Sr. Washington Luiz de Paula e da Fundação Ricardo Franco devem ser julgadas irregulares, com a condenação solidária ao pagamento do débito apurado neste processo, sem prejuízo da aplicação, de forma individual, da penalidade pecuniária prevista no art. 57 da Lei 8.443/1992, tendo em vista a gravidade dos fatos narrados, bem como a reprovabilidade da conduta dos responsáveis.
62.	Por sua vez, os Srs. José Maria de Souza e Luiz Roberval Papa devem ser excluídos da presente relação processual.
63.	Oportuno, por fim, nos termos do § 7° do art. 209 do Regimento Interno/TCU, encaminhar cópia do Acórdão a ser proferido à Procuradoria da República no Estado do Rio de Janeiro, para a adoção das medidas de sua alçada, bem como ao Departamento de Engenharia e Construção do Exército - DEC, para ciência.  
	Ante o exposto, voto por que seja adotado o Acórdão que ora submeto a este Colegiado. 
	
T.C.U., Sala das Sessões, em 6 de dezembro de 2022.
MARCOS BEMQUERER COSTA
Relator